ACORDAO-COMPLETO-2517492

ACÓRDÃO 589/2022 ATA 10/2022 - PLENÁRIO

VISTOS, relatados e discutidos estes autos de Representação formulada pelo Ministério Público junto ao TCU (MP/TCU) , acerca de eventual irregularidade na atuação do Conselho Administrativo de Defesa Econômica (Cade) em face da não adoção da estimativa da vantagem auferida como piso mínimo para a definição das multas aplicadas a pessoas jurídicas infratoras e da contribuição pecuniária no âmbito dos Termos de Compromisso de Cessação, nos casos em que é possível a estimativa da vantagem auferida (art. 85, § 2º, c/c art. 37, inc. I, ambos da Lei 12.529/2011) , 
ACORDAM os Ministros do Tribunal de Contas da União, reunidos em sessão de Plenário, ante as razões expostas pelo Redator, em:
9.1. conhecer da presente representação, satisfeitos os requisitos de admissibilidade previstos nos arts. 235 e 237, inciso I, do Regimento Interno deste Tribunal, c/c os artigos 81 e 84 da Lei Orgânica do TCU, e no art. 103, § 1º, da Resolução - TCU 259/2014, para no mérito considerá-la parcialmente procedente;
9.2. dar ciência deste Acórdão ao Representante e ao Conselho Administrativo de Defesa Econômica (Cade) ; e
9.3. arquivar o presente processo, com fundamento no art. 169, inciso III, do Regimento Interno do Tribunal.

Representação acerca de eventual irregularidade na atuação do CADE na não adoção da estimativa da vantagem auferida como piso mínimo para multas aplicadas a pessoas jurídicas infratoras e para a contribuição pecuniária no âmbito dos Termos de Compromisso de Cessação, nos casos em que é possível a estimativa da vantagem auferida.

Cuida-se de representação do Ministério Público junto ao TCU acerca de eventual irregularidade na atuação do Conselho Administrativo de Defesa Econômica (Cade) ao não adotar a estimativa da vantagem auferida como piso mínimo para multas aplicadas a pessoas jurídicas infratoras e para a contribuição pecuniária no âmbito dos Termos de Compromisso de Cessação (TCC) nos casos em que é possível a realização de tal estimativa.
De pronto, louvo a prudência do Ministro-substituto Augusto Sherman ao analisar matéria que contorna as delicadas nuances inerentes ao exercício do controle externo da atividade de regulação e defesa da concorrência.  
Tenho reiteradamente defendido que a intervenção desta Corte no mérito administrativo de matéria regulatória deve ocorrer de forma cirúrgica, pois não cabe ao Tribunal ingerência nas opções regulatórias das instituições competentes para tanto.
Ao analisar o presente caso, não vislumbro qualquer razão fundamentada em critérios de risco e relevância para uma intervenção do TCU na atuação finalística do Cade.
Em matéria de acordos de leniência, o Cade é reconhecidamente a única instituição que possui um programa estruturado e eficiente no arranjo brasileiro, diferentemente do Ministério Público Federal, que celebra acordos sem qualquer regulação instituída, e da Controladoria Geral da União, que ainda está consolidando a estruturação de seu programa. 
O programa de Leniência Antitruste é considerado um programa de excelência pela Organização para a Cooperação e Desenvolvimento Econômico (OCDE) , sendo o Cade uma das poucas instituições nacionais admitidas como membro efetivo de das comissões temáticas de tal organização. O programa também é premiado pela publicação internacional mais relevante sobre defesa da concorrência, a Global Competition Review.
De forma que considero desarrazoado e inoportuno que, por provocação do Ministério Público de Contas, o Tribunal inicie uma avaliação de critérios de celebração de acordos de leniência justamente no programa de leniência mais estruturado do arranjo brasileiro.  
Quanto ao mérito da questão, estão registradas no voto do Relator as razões pelas quais o Cade consolidou sua jurisprudência pela adoção da metodologia tradicional de definição de multa a partir dos critérios existentes no art. 37, c/c o art. 45 da Lei 12.529/2011, com o objetivo de garantir à eficácia da política de defesa da concorrência.
Dentre tais razões, destaco a complexidade e pluralidade de métodos existentes para estimativa da vantagem auferida supostamente obtida pelo agente responsável pela prática de infração contra a ordem econômica ou signatário de acordo via Termo de Compromisso Cessação - TCC, a necessidade de incursão probatória que fundamente a objetividade da pena, sob risco de contestação de legalidade pelo judiciário, com prejuízo à estabilidade da política de defesa da concorrência e segurança dos agentes econômicos afetados.
Considerando que não se constatou irregularidade na atuação do Cade, divirjo pontualmente do encaminhamento do Relator. Entendo não ser apropriada a expedição da recomendação de apresentação de justificativa de não utilização de vantagem auferida a cada processo administrativo sancionador, uma vez que estão devidamente demonstradas as razões que fundamentam a posição jurisprudencial da instituição antitruste brasileira e a adoção de tal prática pode ter efeitos adversos para o sistema de defesa da concorrência que não foram avaliados pelo Tribunal. 
Isso não significa que não possa haver evolução da jurisprudência da instituição antitruste brasileira. Adicionalmente, consta dos autos a informação de projetos de lei em andamento nas Casas Legislativas com proposições de alteração nas metodologias de cálculo de sanções pecuniárias impostas pelo Cade.
Neste sentido, entendo que conclusões registradas na decisão do Tribunal servirão de subsídio para o acompanhamento da matéria por parte de seus conselheiros, sendo suficiente o encaminhamento do acórdão prolatado para conhecimento da instituição. 
Em vista do exposto, Voto no sentido que o Tribunal aprove a deliberação que submeto ao Plenário.
TCU, Sala das Sessões Ministro, em 23 de março de 2022.
Ministro BRUNO DANTAS
Redator

Conselho Administrativo de Defesa Econômica.

3. Representante: Ministério Público junto ao TCU (MP/TCU).

BRUNO DANTAS

13.1. Ministros presentes: Ana Arraes (Presidente), Walton Alencar Rodrigues, Bruno Dantas (Redator), Vital do Rêgo, Jorge Oliveira e Antonio Anastasia.
13.2. Ministros-Substitutos convocados: Augusto Sherman Cavalcanti (Relator) e André Luís de Carvalho.
13.3. Ministros-Substitutos convocados com votos vencidos: Augusto Sherman Cavalcanti (Relator) e André Luís de Carvalho.

ACORDAO-COMPLETO-2538246

Acórdão de Relação 1219/2022 - Plenário

Acórdão de Relação

AUGUSTO SHERMAN

Adoto, como relatório, excerto da instrução elaborada por Auditora lotada na SecexDesenvolvimento (peça 38) , anuída pelos dirigentes da unidade (peças 39-40) , bem como o Parecer do MP/TCU (peça 46) , solicitado por meio do Despacho de peça 45:
"INTRODUÇÃO 
Cuidam os autos de representação do Ministério Público junto ao TCU (MPTCU) , formulada pelo Procurador Júlio Marcelo de Oliveira (peça 1) , acerca de eventual irregularidade na atuação do Conselho Administrativo de Defesa Econômica (Cade) em face da não adoção da estimativa da vantagem auferida como piso mínimo para a definição das multas aplicadas a pessoas jurídicas infratoras e da contribuição pecuniária no âmbito dos Termos de Compromisso de Cessação, nos casos em que é possível a estimativa da vantagem auferida (art. 85, § 2º, c/c art. 37, inc. I, ambos da Lei 12.529/2011) .
HISTÓRICO
2.	Em sua representação, o Procurador do Ministério Público de Contas alega que notícias recentes revelam que o Cade está, no âmbito dos Termos de Compromisso de Cessação (TCC) , estipulando contribuições pecuniárias em valor inferior ao da vantagem auferida, prática que dá margem à subpunição das empresas e que, aparentemente, viola a regra geral prevista na Lei 12.529/2011, ante o disposto no art. 85, § 2º, c/c art. 37, inc. I, do referido diploma.
3.	Em síntese, destacou que:
a.	a Lei 12.529/2011é taxativa ao impor que o valor da contribuição pecuniária seja pelo menos igual ao da pena mínima, que não pode ser menor que a vantagem auferida, se esta puder ser estimada. Se não puder ser estimada, o mínimo é de 0,1% do faturamento do ano anterior ao do processo;
b.	apesar de dificuldades na aplicação do texto expresso da Lei 12.529/2011 no que toca à adoção da vantagem auferida como piso mínimo, se faz necessário que a matéria receba a devida regulamentação por parte do Cade, de modo a contribuir para a segurança jurídica e a estabilidade regulatória no ambiente concorrencial;
c.	existe controvérsia em torno do tema, bem como intensos debates no âmbito dos julgamentos realizados pelo Cade;
d.	a propagação dos TCC não foi idealizado pelo legislador para integrar uma política de salvamento de empresas envolvidas em atos lesivos;
e.	TCC podem estar a indicar não o sucesso e a efetividade do órgão, mas talvez justamente o contrário, se os acordos forem percebidos como de fácil acesso e de conteúdo excessivamente atrativo por quem viola a lei, servindo como verdadeiro incentivo ao cometimento de infrações;
f.	a OCDE abordou o tema ora em discussão, especialmente ao tratar da necessidade de o Cade melhorar o escopo e a aplicação da política de acordos via TCC (subitem 10.2.3) , de garantir que as sanções a práticas anticompetitivas sejam suficientemente dissuasórias (subitem 10.4.1) e de esclarecer a metodologia para o cálculo de multas (subitem 10.4.2) .
4.	Após análise dos argumentos apresentados na inicial, a instrução à peça 4 propôs encaminhamento no sentido de realizar a oitiva do Cade em relação aos pontos destacados na representação, bem como abrir espaço para a manifestação de outros órgãos sugeridos pelo Parquet, para que pudessem colaborar com informações sobre a questão.
5.	Ao emitir seu parecer (peça 5) , no entanto, o diretor da Subunidade Técnica dissentiu da proposta formulada, sugerindo a realização de diligência prévia ao Cade, de forma a 'obter mais informações a respeito da situação fática relacionada ao objeto da presente representação, de maneira a possibilitar um melhor delineamento do estado de coisas em análise'. Sugestão essa acatada pela titular da Unidade (peça 6) e pelo Ministro Relator em seu despacho de 11/9/2020 (peça 10) . Assim, a diligência foi encaminhada por meio do Ofício 51788/2020-TCU/Seproc.
6.	Em 4/9/2020, antes da publicação do Despacho do Relator, o Cade havia juntado ao processo documento intitulado 'Manifestação Prévia' (peça 9) e, em 17/9/2020, juntou novo documento denominado de 'Agravo com Pedido de Efeito do Suspensivo' (peça 13) , em face daquela decisão (peça 10) .
7.	Em despacho de 21/9/2020 (peça 15) , o Ministro Relator não conheceu o expediente do Cade colacionado à peça 13, como agravo, por não caber recurso em face de decisão que determina a realização de diligência. Se manifestou, ainda, contra o arquivamento da representação proposto pela autarquia e manteve os termos do Despacho anterior (peça 10) . 
EXAME TÉCNICO
8.	Como resposta à diligência, em 29/9/2020, o Cade encaminhou o Ofício 7131/2020/GAB-PRES/PRES/CADE, cujos documentos foram juntados às peças 20 e 21. De início, ratifica a 'manifestação prévia' apresentada (peça 9) , no sentido de que a autarquia desempenha suas atividades dentro da jurisdição legalmente prevista e que não desenvolve função regulatória típica, o que, segundo argumenta, poderia atribuir competência ao TCU. Ressalta que é responsável por instruir e julgar práticas anticompetitivas em processos administrativos que fazem coisa julgada e cujas decisões não podem ser rediscutidas no âmbito do poder executivo.
9.	Ressalta, ainda, que sua atividade de fixação de standards de punição (dosimetria) , além de refletir o processo de aprendizado e amadurecimento institucional, visa manter uma coerência da atividade estatal no caso concreto com os objetivos da política que realiza. Destaca que 'a dosimetria, por isso, não se consubstancia numa atividade meramente métrica, mas numa eleição de critério a partir de um complexo inter-relacionamento de diferentes fatores' (peça 20, p. 2, consistindo em mérito jurisdicional, imune ao controle externo.
10.	Cita deliberação desta Corte de Contas na qual o Tribunal reconheceria a sua competência exclusiva enquanto agência para fixar valores de multas e, ainda, decisão do STF que definiria os limites do controle externo especificamente em relação ao Cade e reconheceria como plenamente válida a teoria da deferência técnico-administrativa ('judicial deference doctrine') , admitindo que 'expressamente que a invasão judicial ao mérito administrativo pode comprometer a unidade e coerência da política regulatória, desaguando em uma paralisia de efeitos sistêmicos acentuadamente negativos' (peça 20, p. 5) .
11.	Alerta, então, que 'quaisquer resultados oriundos do Tribunal de Contas em pretender analisar o mérito jurisdicional das decisões do Tribunal Administrativo de Defesa Econômico poderão gerar efeitos não pretendidos pela autoridade da concorrência, em prejuízo da efetividade da tutela concorrencial para o qual foi criada' (peça 20, p. 5) .
12.	Segundo ponto abordado pela autarquia nas manifestações prévias trata de o questionamento estar sendo realizado pelo Ministério Público de Contas, uma vez que, conforme art. 20 da Lei 12.529/2011, há no Sistema Brasileiro de Defesa da Concorrência (SBDC) membro do Ministério Público Federal que atua perante o Cade na posição de custos legis, podendo opinar sobre todos os aspectos que envolvem a aplicação da lei e da política concorrencial e que, nessa posição, jamais sustentou ou argumentou pela ilegalidade dos parâmetros de dosimetria adotados.
13.	Assim, entende que 'não parece fazer sentido que o Ministério Público de Contas possa vir a questionar especificamente o mérito jurisdicional de dosimetria das penalidades aplicadas pelo Cade, objeto de análise e controle legal por órgão do parquet especialmente dedicado para tal'.
14.	Passa, então, às questões da diligência, trazendo as seguintes informações.
I.	O Cade dispõe e executa processo de trabalho estruturado e formal para a definição dos parâmetros que serão adotados para o cálculo da multa e da contribuição pecuniária a que se refere à Lei 12.529/2011, art. 37, inciso I? Se sim, quais os normativos internos que regulam este processo? Se não, de que forma ocorre a definição do parâmetro que será adotado para o cálculo da multa e da contribuição pecuniária?
15.	O Cade explica que a dosimetria das multas aplicadas segue os parâmetros estabelecidos na Lei 12.529/2011, especialmente os arts. 37 e 45, ressaltando que, conforme verificado em tais dispositivos, a 'atividade judicante demanda a incorporação de diversos parâmetros, não apenas a vantagem auferida'. Enfatiza, ainda, que o cálculo da multa é produzido no Gabinete do Conselheiro Relator (ou Revisor) , mas que a apreciação final e decisão é sempre colegiada, realizada em sessão de julgamento público.
16.	Informa sobre a consolidação do arcabouço jurisprudencial da autarquia no Guia de Termo de Compromisso de Cessação, bem como sobre a elaboração do Guia de Dosimetria de Multas em Cartel, ainda em fase de análise de contribuições de consulta pública realizada, como forma de 'trazer novas orientações e diretrizes para a atividade sancionadora da instituição'.
17.	Em relação à fixação do valor das contribuições pecuniárias, negociadas no âmbito dos Termos de Compromisso de Cessação, afirma que segue igualmente as disposições da Lei 12.529/2011, assim como a regulamentação prevista naquela Lei e estabelecida em seu Regulamento Interno (art. 183 a 188) , destacando novamente as orientações constantes do Guia de Termo de Compromisso e Cessação.
18.	Destaca que o cálculo da contribuição pecuniária é realizado por meio de desconto aplicado ao valor da multa esperada e que o racional da concessão de tais descontos é promover uma corrida pela celebração de acordos, considerando que, conforme orientações do mencionado guia de TCC, quanto maior a colaboração e quanto mais cedo ela ocorrer, maior será a incidência desse desconto.
19.	De acordo com o Cade, esse método estimula o reconhecimento da participação na conduta ilícita, bem como a colaboração com a instrução do processo, propiciando maior eficiência da tramitação do feito como um todo e um julgamento mais célere e tempestivo, tornando-se, ainda, um importante instrumento dissuasório de práticas anticompetitivas.
20.	Menciona, então, que os valores das contribuições pecuniárias podem ser negociados tanto pela Superintendência Geral quanto pelo Conselheiro Relator, mas a aprovação do acordo é de competência exclusiva do Tribunal.
II.	Especificamente, o Cade dispõe e aplica processo de trabalho para o estabelecimento da estimativa da vantagem auferida a que se refere a Lei 12.529/2011, art. 37, inciso I?
21.	De início, em resposta ao item, o Cade esclarece que 'não nega a vigência da parte final do inciso I do artigo 37 da Lei nº 12.529/11, reconhecendo que as multas por práticas que resultem em infrações anticompetitivas não podem ser inferiores 'à vantagem auferida, quando for possível sua estimação'', ressaltando, no entanto, a necessidade de a estimação da vantagem auferida ser realizada com relativa segurança.
22.	Segundo argumenta, a aplicação da Lei de antitruste requer interpretação de seus termos e dispositivos, dentre os quais encontra-se a parte final do inciso I do art. 37, e a adoção de uma metodologia capaz de fornecer uma estimativa razoavelmente segura, já foi objeto de discussão pela autarquia que, por maioria, optou pela 'utilização da metodologia tradicional de cálculo de multa em detrimento do uso da vantagem auferida disposta no artigo 37, inciso I, in fine, da lei antitruste como elemento central para fins sancionatórios em face de práticas anticompetitivas' (peça 20, p. 10) , passando a utilizar o conceito de vantagem auferida como circunstância agravante ou atenuante, nos termos do art. 45.
23.	Passa a apresentar, então, excertos de votos de Conselheiros que convergiram no sentido da metodologia tradicionalmente aplicada, apresentando a seguir a síntese dos argumentos, conforme segue:
·	pela interpretação sistemática da Lei nº 12.529/11, o conceito não pode servir como valor mínimo de multa e, ao mesmo tempo, circunstância agravante ou atenuante de dosimetria. Ao se proceder desta maneira, a conclusão lógica do ordenamento seria a não aplicação do artigo 45 da lei, ferindo o princípio da proporcionalidade da sanção por ignorar as demais circunstâncias previstas neste dispositivo legal (a situação econômico-financeira, boa-fé do infrator, gravidade da infração, consumação da infração, grau de lesão ou de perigo de lesão ao consumidor/economia nacional/terceiros, efeitos econômicos negativos e reincidência) . Tal entendimento resultaria em descompasso com a lógica do sistema punitivo, cujos objetivos retributivo e dissuasório demandam uma adequação da sanção à conduta de cada praticante;
·	séria dificuldade de se ter disponibilidade de dados críveis para análise, tanto dos agentes de mercado (que se recusariam a apresentar provas contra si - aliás, uma garantia constitucional) quanto do próprio mercado (bases de dados ainda não oferecem informações suficientes sobre o movimento e desenvolvimento dos mercados nacionais) ; 
·	dificuldade de se adotar uma metodologia de cálculo que seja segura e não refutável (dada a pluralidade de metodologias existentes, e as discrepâncias de suas aplicações) ;
·	dificuldade extrema de se estabelecer um cenário de contrafactual para análise comparativa, o que fragilizaria qualquer tentativa que não considerasse o máximo de circunstâncias do mercado (tais como cadeia produtiva, custos de tributação, logística, movimentos de demanda, regulação etc.) ;
·	dificuldade por se restringir o conceito de vantagem auferida a conceitos de sobrepreço e/ou restrição de quantidade ofertada no mercado, quando outros produtos da cartelização podem resultar numa vantagem não quantificável (fechamento de mercado pela retirada e dissuasão de entrada de concorrentes, por exemplo) ;
·	dificuldade de se verificar se o sobrepreço de um cartel realmente adveio de sua operação ou conjuntamente de outras circunstâncias dos mercados (que são mutáveis) , e em qual medida, impedindo uma estimativa rigorosa da vantagem;
·	dificuldade de se verificar quais os ganhos reais de cada membro do cartel, considerando que tais são esquemas instáveis por natureza, que se intensificam e podem se interromper no tempo;
·	dificuldade de se verificar se os eventuais ganhos advieram do sobrepreço oriundo do cartel, ou de outra prática ilícita, como corrupção de agentes públicos por exemplo;
·	risco de subpunição do cartel não exitoso em termos de lucro, mas que resulta na consumação de outros ilícitos concorrenciais (como troca de informações sensíveis, por exemplo) ; 
·	a viabilidade de se utilizar as medidas acessórias de punição previstas no artigo 38 da Lei nº 12.529/11 para se garantir uma sanção proporcional e, por consequência, mais eficiente (retributiva e dissuasória) ;
·	a experiência internacional; e
·	ainda que superada todas as circunstâncias supra, a necessidade de uma infraestrutura de apoio especializado robusta, para a definição teórica e aplicação prática de uma metodologia de dosimetria baseada em vantagem auferida para cada caso, circunstância não disponível no Cade. 
24.	Enfatiza, em razão das dificuldades apresentadas, a impossibilidade de utilização, no momento, de metodologia baseada na vantagem auferida e defende a escolha 'razoável e lícita' do Tribunal, tendo em vista sua competência jurisdicional privativa de aplicar e interpretar a lei antitruste, destacando a redução da insegurança jurídica das decisões de condenação do Cade frente ao Poder Judiciário.
III.	Entre 2015 e 2020, em quantos processos de apuração de infração da ordem econômica, em que se teve a aplicação de multa ou de contribuição pecuniária, houve procedimento para a obtenção da estimativa da vantagem auferida? No âmbito do mesmo universo, em quantos processos, esta estimativa não foi realizada, adotando-se, diretamente, o percentual do faturamento como parâmetro para o estabelecimento da multa ou da contribuição pecuniária?
25.	De acordo com a autarquia:
 (...) diante do posicionamento do Tribunal Administrativo de Defesa Econômica do Cade tem-se que em nenhum processo administrativo sancionador adotou-se o critério de vantagem auferida como critério norteador para fixação do valor de multa de condenação ou de contribuição pecuniária em Termo de Compromisso de Cessação.
Ao contrário, pelo posicionamento adotado, não obstante os debates envolvendo a questão, todas as condenações proferidas em julgamentos no período adotaram a metodologia tradicional de cálculo da multa a partir dos critérios existentes nos artigos 37 c.c. 45 da Lei nº 12.529/11.
IV.	Quais unidades organizacionais do Cade estão envolvidas no processo de definição da multa ou contribuição pecuniária? Quais as atribuições de cada uma destas unidades? 
26.	A autarquia explica que não é tecnicamente correto se falar em 'processo de definição da multa ou contribuição pecuniária'. A multa a ser aplicada é proposta pelo Conselheiro Relator e deliberada pelo Colegiado, assim como a contribuição pecuniária que, a depender da etapa em que é realizado o acordo, pode ser proposta pela Superintendência-Geral ou pelo Relator, sendo da mesma forma deliberada pelo Colegiado.
27.	Destaca também eventual participação do Departamento de Estudos Econômicos (DEE) no processo, como órgão especializado de consulta técnica.
V.	Quais as eventuais dificuldades para a obtenção da estimativa da vantagem auferida a que se refere à Lei 12.529/2011, art. 37, inciso I para a definição das multas e contribuições pecuniárias? 
28.	No presente item da diligência, retoma os pontos apresentados no item II e ressalta a existência no dispositivo legal que trata da punição, art. 37 da Lei 12.529/2011, de conceito juridicamente e economicamente indeterminado, como 'ramo de atividade', o qual, assim como o conceito de 'vantagem auferida', necessita de interpretação para que seja adequado à conduta sob análise.
VI.	Qual é a avaliação mais recente do Cade a respeito da eficiência dissuasória das multas aplicadas e das contribuições pecuniárias pactuadas, nos casos em que estas são definidas a partir do percentual de faturamento, sem que tenha havido estimativa da vantagem auferida para igualmente balizar este processo? 
29.	Defende que a atividade repressiva (controle de condutas) realizada pelo Cade deve ser analisada em conjunto com as demais atividades desenvolvidas (preventiva e educacional-informativa) , dentro de um ambiente mais complexo e amplo de uma política pública reconhecida internacionalmente por suas melhores práticas. Sustenta que vem construindo e mantendo sob o enfoque concorrencial um ambiente de negócios transparente e previsível, cenário que gera importante percepção de segurança jurídica aos agentes de mercado.
30.	De acordo com o Cade, o cálculo da multa deve seguir os seguintes pressupostos: necessidade de uma sanção proporcional em relação à conduta; necessidade de uma multa que se mostre dissuasória aos administrados e a terceiros; e necessidade de dar segurança jurídica e isonomia aos representados. Então justifica (peça 20, p. 25) :
Por isto que a opção pela utilização da metodologia tradicional (faturamento bruto no ano anterior à instauração do processo administrativo no ramo de atividade) , em detrimento da vantagem auferida, como base de cálculo para aplicação de multas, de maneira reiterada pela jurisprudência do órgão, gera um sinal de coerência e, por consequência, de segurança jurídica aos administrados e à sociedade em geral. Conforme explanação apresentada em resposta ao quesito anterior, reforça-se aqui que não escapa ao processo de decisão e tampouco às etapas da dosimetria, a consideração e até mesmo estimação do que poderia estar incluído no conceito de 'vantagem' trazido na lei. (grifo original) 
31.	Explica que o objetivo dos acordos de TCC, bem como da política de leniência, é estimular a colaboração com as investigações, constituindo-se em importante aspecto da política antitruste no país, tendo em vista que o objetivo da Administração é angariar mais provas, de forma a tornar o processo administrativo sancionador mais célere e efetivo.
32.	Destaca, em relação à segurança jurídica, o êxito da autarquia frente à judicialização dos processos administrativos sancionadores (manutenção das decisões na ordem de 70% a 80%, desde a edição da Lei 12.529/2011) , enfatizando que nenhuma decisão do Poder Judiciário reformou uma multa aplicada ou um acordo celebrado para incrementar seu valor.
33.	Apresenta estatísticas em relação à evolução dos números de acordos de leniência e Termos de Compromisso de Cessação formalizados, assim como o reflexo desses números nos casos de cartéis julgados e valores de multas aplicadas. Aponta, então, como consequência, o incremento da arrecadação anual do Cade e a redução dos estoques de processos de investigação de práticas anticompetitivas no órgão.
VII.	 Quais eventuais medidas o Cade tem adotado para atuar em cumprimento pleno da Lei 12.529/2011, art. 37, inciso I, in fine, no que se refere à obtenção da estimativa da vantagem auferida ou à apresentação de declaração de que tal estimativa não é possível de ser obtida?
34.	Ao reforçar a dificuldade de aplicação da vantagem auferida, informando tratar-se de assunto em constante debate pela doutrina, bem como pelas autoridades de defesa da concorrência, tanto brasileira quanto estrangeira, destaca tópico do relatório da OCDE, resultado da Revisão por Pares sobre Legislação e Política de Concorrência de 2019 pela qual passou o Brasil, que cuidou da metodologia para cálculo de multas (peça 20, p. 30) , conforme reproduzido abaixo:
10.4.2. Esclarecer a metodologia para o cálculo de multas
A metodologia para o cálculo do valor das multas aplicadas às infrações à Lei de Defesa da Concorrência não é clara. Há incerteza sobre o que o 'ramo de atividade empresarial' representa em relação ao faturamento da empresa responsável pela infração, e o sistema de classificação do Cade de 144 setores econômicos tem se provado de difícil aplicação prática.
Há também incerteza acerca de se/como será realizado o cálculo da vantagem auferida pela conduta. O cálculo do benefício ilícito obtido pelo responsável em decorrência da prática anticompetitiva constitui tarefa extremamente difícil. Isto também aumenta o custo e a complexidade dos procedimentos, bem como a possibilidade de questionamentos bem-sucedidos no Judiciário de decisões condenatórias que seriam válidas não fosse este aspecto. Como resultado, a maioria das jurisdições utiliza-se somente de valores de referência em relação ao tamanho da empresa responsável pela violação ou do impacto da infração, por exemplo, o valor das vendas ou o faturamento da empresa no mercado em que a violação ocorreu. Isto ocorre mesmo em jurisdições em que a lei define que o dano causado ou o benefício auferido de uma infração é relevante para o cálculo da multa, como ocorre na Austrália e nos Estados Unidos.
35.	Destaca, ainda, as recomendações daquela Organização sobre o assunto:
·	 Adotar uma abordagem simplificada para o estabelecimento das multas, que se baseie em dados prontamente identificáveis e evite a necessidade de realizar cálculos complexos em relação à vantagem auferida pela empresa como decorrência da infração concorrencial.
·	 Esclarecer o que significa 'ramo de atividade econômica empresarial em que ocorreu a infração', utilizando como referência o mercado ou os produtos envolvidos na infração.
·	 Alterar a Lei de Defesa da Concorrência para retirar a referência à 'vantagem auferida', bem como para incluir a duração da conduta como um critério para definição da multa, permitindo o estabelecimento de multas mais altas (conforme Recomendação acima) .
36.	Em relação à questão, e em resposta às recomendações da OCDE, o Cade noticia como iniciativas: a modulação do seu Planejamento Estratégico de forma a contemplar projetos específicos relacionados ao assunto em debate; a abertura para consulta pública do guia elaborado para dosimetria de multas em cartel; e a manifestação da autarquia sobre o mérito do Projeto de Lei 9.238/2017, de autoria de Deputado Hugo Leal (PSB/RJ) , que dispõe sobre a vantagem auferida como critério para imposição de multas, buscando alterações nos artigos 37, 45, 56 e 69 da Lei 12.529/2011.
37.	Finaliza, ponderando que não se furta ao debate e tampouco à evolução de práticas dissuasórias de conduta anticompetitivas, no entanto entende que tal evolução deva ocorrer de forma que seja garantida segurança jurídica ao mercado e à sociedade, pois (peça 20, p. 33) 'as sanções do Cade precisam ser proporcionais, dissuasórias e aplicadas de maneira isonômica, razão pela qual a evolução da política antitruste brasileira deve caminhar conjuntamente com manutenção de sua própria efetividade  (objetivo que, de acordo com o acima exposto, vem sendo adequadamente atingido) '. (grifo original) 
Análise da diligência
38.	De início, cumpre frisar que, de fato, não possui o Tribunal competência para arbitrar e quantificar multas em processos de defesa da concorrência conduzidos pelo Cade. Estaria, caso o fizesse, invadindo a seara de competência legal e expertise técnica do ente regulador.
39.	Conforme sustentado na instrução de análise das contas do Cade referente ao exercício de 2018, julgadas por meio do Acórdão 13133/2020-TCU-Segunda Câmara, de relatoria da Min. Ana Arraes  (TC Processo 006.713/2020-3) , a jurisprudência do Tribunal defende a posição segundo a qual 'a competência do TCU incide estritamente sobre a legalidade dos atos das agências reguladoras, excluindo-se a possibilidade de formulação de determinações sobre matéria técnica de sua competência' (Acórdão 2241/2013-TCU-Plenário, Relator Min. José Múcio Monteiro) . 
40.	Apesar de o Cade não ser classificado como agência reguladora, suas ações são especificamente voltadas para regulação do mercado da concorrência quando necessária sua intervenção. Além disso, o entendimento consolidado na jurisprudência desta Corte de Contas se aplica a qualquer ente público, uma vez que se refere à competência do Tribunal para fiscalização das atividades-fim dos órgãos e entidades. Nesse sentido, a competência estará presente desde que seja para a adoção de medidas corretivas caso haja violação ao ordenamento jurídico, cabendo respeitar a discricionariedade dessas entidades à escolha das estratégias e das metodologias utilizadas para o alcance dos objetivos delineados em suas políticas (Acórdão 1201/2009-TCU-Plenário, Relator Min. Aroldo Cedraz; Acórdão 1166/2019-TCU-Plenário, Relator Min. Augusto Nardes) .
41.	Na situação sob análise, não se discute a dosimetria das multas aplicadas pelo Cade, mas, apenas, se a metodologia utilizada para essa dosimetria está em conformidade com os parâmetros estabelecidos em lei. Ou seja, não se pretende interferir nas atribuições legais da autarquia, mas verificar exatamente se sua atuação está de acordo com a Lei.
42.	Oportunos parênteses para esclarecer que os membros do Ministério Público Junto ao Tribunal de Contas da União não fazem parte do Ministério Público da União, possuindo suas atribuições determinadas pela Lei 8.443/1992, dentre as quais destaca-se a estabelecida no art. 81, inc. I: 'promover a defesa da ordem jurídica, requerendo perante o Tribunal de Contas da União as medidas de interesse da Justiça, da Administração e do Erário'. Constitui-se, assim, em organismo distinto e independente do Ministério Público que possui assento junto ao Cade.
43.	A vantagem auferida pelo infrator com a conduta, prevista no art. 37, inciso I, da Lei 12.529/2011, quando possível de ser estimada, deveria ser considerada, segundo interpretação defendida na inicial, como patamar mínimo do valor da multa aplicada. Essa multa, por sua vez, serve como base de cálculo para as contribuições pecuniárias fixadas nos acordos de TCC.
44.	Em termos gerais, ao responder à diligência, o Cade reforça a dificuldade para utilização da estimativa da vantagem auferida quando da quantificação das multas aplicadas pelo Conselho. Citando votos de Conselheiros, que se posicionaram quanto às dificuldades para aplicação da metodologia, a autarquia enumera nos itens 2.2 e 2.5 uma série de fatores que justificariam a utilização da 'metodologia tradicional' do cálculo da multa, qual seja o percentual sobre o faturamento, em detrimento do critério da vantagem auferida (peça 20, p. 21 e 23) .
45.	De fato, conforme demonstrado pela autarquia e sinalizado pelo próprio Representante, a aplicação da 'vantagem auferida' não é tema pacífico entre Conselheiros do Cade, autoridades antitruste, doutrinadores, profissionais da área e, nem mesmo, entre os legisladores. 
46.	Nesse sentido, oportuno participar que o Projeto de Lei 9.238/2017, citado na inicial (peça 1, p. 20) , que previa unicamente a utilização da vantagem auferida como critério para imposição de multas do Cade, foi alterado por substitutivo aprovado na Comissão de Desenvolvimento Econômico, Indústria, Comércio e Serviços (peça 25) , que traz em seu relatório as observações abaixo, contra-argumentando as justificativas do projeto original para a adoção da vantagem auferida:
O Projeto de Lei nº 9.238, de 2017, traz contribuição relevante ao propor modificações na Lei nº 12.529, de 30 de novembro de 2011, especialmente quanto à aplicação mais adequada de multas e quanto ao acompanhamento das ações do CADE pelo Poder Legislativo. No caso das multas, temos proposta que pode simplificar o tratamento e trazer maior segurança jurídica para as penalidades.
Concordamos com a ideia de que o Congresso precisa acompanhar de perto ações associadas à defesa da concorrência. É imprescindível a previsão de que a Superintendência Geral do CADE manterá a Câmara dos Deputados e o Senado Federal informados sobre os casos relevantes da agência, como os casos de atos de concentração considerados complexos e todas as condutas que se transformaram em processos administrativos.
Não obstante a intenção original do eminente Autor, julgamos cabíveis alterações, na forma de Substitutivo ao Projeto, para tornar mais objetiva e previsível a aplicação de multas pelo CADE. Com a proposta, substitui-se a disciplina da verificação da vantagem auferida pela definição do período da conduta como referência para a aplicação de multas pelo Conselho. 
Propomos nova redação para o art. 37 da Lei nº 12.529, de 30 de novembro de 2011. No inciso I do art. 37, a redação ora apresentada se assemelha à redação atual da Lei e, embora retire a expressão vantagem auferida, preserva essa ideia ao estabelecer que os faturamentos considerados serão aqueles dos anos em que ocorreu a conduta (ou seja aqueles em que houve vantagem obtida ilegalmente) , somados. No inciso II do art. 37, por sua vez, retira-se regra específica para administradores, tornando mais objetiva a dosimetria para pessoas físicas, desvinculando-a da multa das empresas.
Para não tornar a pena desproporcional, propõe-se, no § 2º do art. 37, teto máximo de pena baseado não apenas no faturamento no mercado afetado, mas no faturamento total do infrator no ano da tomada de decisão pelo CADE, o que reflete sua capacidade financeira. Esta combinação de dispositivos se alinha à prática existente na Europa e nos Estados Unidos. (grifou-se) 
47.	Em relação às dificuldades enumeradas pela autarquia nos itens 2.2 e 2.5, encontra-se a necessidade reclamada pelo Conselho de 'uma infraestrutura de apoio especializado robusta, para a definição teórica e aplicação prática de uma metodologia de dosimetria baseada em vantagem auferida para cada caso, circunstância não disponível no Cade'. 
48.	Importante registrar, em relação a esse aspecto, que o Relatório de Gestão da autarquia, referente ao exercício de 2018 (peça 26, p. 87) , pontuava como maior desafio da gestão de pessoas a 'ausência de um corpo técnico próprio e a forte dependência de carreiras descentralizadas e dos institutos de cessão e requisição', somado à carência de pessoal em quantidade e perfil adequado para ampliar a capacidade de resposta do Cade à sociedade. Noticiava que apenas 31% da força de trabalho são constituídos por servidores do quadro ou por ocupantes de cargos comissionados do próprio Cade e que tal cenário resultava na rotatividade frequente de pessoal, que em 2018 foi de 19,3%.
49.	Destacou, inclusive, que:
segundo estudo da Global Competition Review - GCR, em 2018, o tempo médio de permanência de servidores que trabalham diretamente com a defesa da concorrência no Brasil é de 3 anos. Ainda segundo dados da GCR, o tempo médio de permanência de servidores que trabalham com defesa da concorrência nos demais países do mundo é de 10 anos. Considerando, ainda, somente os 6 países mais desenvolvidos do mundo, esse tempo médio vai para 12 anos.
50.	O assunto também foi destaque do relatório 'Competition Law and Policy in Brazil' (Revisões por pares da OCDE sobre legislação e política de concorrência: Brasil, 2019) , documento que apoiou a aprovação do Brasil como membro permanente do Comitê de Concorrência da OCDE. O documento ressaltou a 'impressionante' performance do Cade, apesar da grande rotatividade impulsionada pela ausência de carreira própria da autarquia e a necessidade de mais economistas qualificados, em nível de doutorado (peça 27, p. 186) . 
51.	Cabe lembrar que a Lei 12.529/2011 criou 200 cargos de Especialista em Políticas Públicas e Gestão Governamental (EPPGG) para atuação no Sistema Brasileiro de Defesa da Concorrência (SBDC) , preferencialmente no Cade, porém, desde então não houve concurso para provimentos desses cargos. Em 2016, houve ainda iniciativa de criação de quadro próprio pelo Cade, PLC 33/2016, que foi vetada pelo Presidente da República. 
52.	Outro aspecto abordado pelo Cade que merece destaque é o papel da autoridade antitruste enquanto executor de política pública, cujas ações devem estar compatíveis com as diretrizes da política econômico-financeira do país. A avaliação antitruste deve considerar, além das escolhas políticas e das técnicas de regulação econômica, os efeitos sistêmicos de suas ações:
Os países devem preservar a flexibilidade e a margem de manobra para a formulação de suas políticas, a fim de regular a concorrência de um modo que sustente suas estratégias de desenvolvimento a longo prazo. A configuração de sua política de concorrência deve levar em conta seu nível de desenvolvimento, as instituições envolvidas com as relações trabalhistas e as inovações e o lugar destas na economia mundial. Além disso, dadas as rápidas mudanças da tecnologia e a mobilidade acentuada do capital em nossos dias, os países em desenvolvimento também devem concentrar-se nesses fatores dinâmicos
 ao elaborar suas políticas de concorrência. (http://repositorio.ipea.gov.br/bitstream/11058/3095/16/Livro_cap.%2014.%20Pol%C3%ADtica%20de%20concorr%C3%AAncia.pdf ) 
53.	O relatório produzido pela OCDE na revisão por pares, acima citado, traz item específico que trata de 'Multas e sanções civis' (peça 27, p. 194) . Inicialmente, observa que o Brasil impõe multas significativas às empresas que infringem a legislação concorrencial, mas que, na prática, o valor dessas multas pareceria baixo. Justifica:
a)	 a multa pode ser imposta somente em referência ao último ano da infração;
b)	 apesar de haver um piso teórico para o valor mínimo da multa, correspondente à vantagem auferida pela empresa em decorrência da infração, ele é de difícil implementação na prática;
c)	 não há metodologia estabelecida para o cálculo de multa;
d)	 o Cade recorre bastante ao uso de TCCs, e os descontos fornecidos ao valor das multas por estes acordos (em cartéis) é muito alto em relação aos padrões internacionais. (grifou-se) 
54.	Em seguida, ao discorrer sobre a metodologia para cálculo das multas, o relatório, conforme já destacado pelo Cade e reproduzido no item 34 desta instrução, observa que há incertezas quanto ao cálculo da vantagem auferida, constituindo-se em 'tarefa extremamente difícil', custosa e passível de questionamentos bem-sucedidos perante o Judiciário. Expede, então, recomendações para adoção de abordagem simplificada para o estabelecimento das multas, bem como para a retirada da referência à 'vantagem auferida' do dispositivo legal. 
55.	Não se pode ignorar o cenário complexo enfrentado pelo Cade para a adoção da vantagem auferida como elemento central do cálculo da multa. Além dos aspectos mencionados, existem as controvérsias em relação à interpretação dos dispositivos legais que suscita dúvida sobre a aplicação dos limites constantes do art. 37 da Lei 12.529/2011, bem como sobre a aplicação conjunta dos arts. 37 e 45 da mesma Lei:
CAPÍTULO III
DAS PENAS
Art. 37. A prática de infração da ordem econômica sujeita os responsáveis às seguintes penas:
I - no caso de empresa, multa de 0,1% (um décimo por cento) a 20% (vinte por cento) do valor do faturamento bruto da empresa, grupo ou conglomerado obtido, no último exercício anterior à instauração do processo administrativo, no ramo de atividade empresarial em que ocorreu a infração, a qual nunca será inferior à vantagem auferida, quando for possível sua estimação;
II - no caso das demais pessoas físicas ou jurídicas de direito público ou privado, bem como quaisquer associações de entidades ou pessoas constituídas de fato ou de direito, ainda que temporariamente, com ou sem personalidade jurídica, que não exerçam atividade empresarial, não sendo possível utilizar-se o critério do valor do faturamento bruto, a multa será entre R$ 50.000,00 (cinquenta mil reais) e R$ 2.000.000.000,00 (dois bilhões de reais) ;
III - no caso de administrador, direta ou indiretamente responsável pela infração cometida, quando comprovada a sua culpa ou dolo, multa de 1% (um por cento) a 20% (vinte por cento) daquela aplicada à empresa, no caso previsto no inciso I do caput deste artigo, ou às pessoas jurídicas ou entidades, nos casos previstos no inciso II do caput deste artigo.
§ 1º Em caso de reincidência, as multas cominadas serão aplicadas em dobro.
§ 2º No cálculo do valor da multa de que trata o inciso I do caput deste artigo, o Cade poderá considerar o faturamento total da empresa ou grupo de empresas, quando não dispuser do valor do faturamento no ramo de atividade empresarial em que ocorreu a infração, definido pelo Cade, ou quando este for apresentado de forma incompleta e/ou não demonstrado de forma inequívoca e idônea.
 (...) 
Art. 45. Na aplicação das penas estabelecidas nesta Lei, levar-se-á em consideração:
I - a gravidade da infração;
II - a boa-fé do infrator;
III - a vantagem auferida ou pretendida pelo infrator;
IV - a consumação ou não da infração;
V - o grau de lesão, ou perigo de lesão, à livre concorrência, à economia nacional, aos consumidores, ou a terceiros;
VI - os efeitos econômicos negativos produzidos no mercado;
VII - a situação econômica do infrator; e
VIII - a reincidência.
56.	No que diz respeito aos limites estabelecidos no art. 37, tem-se que a redação pouco clara da lei permitiria duas interpretações. A primeira tenta compatibilizar a parte inicial do dispositivo com sua parte final, afirmando que, no início, estariam estabelecidos os parâmetros de existência da multa (intervalo de 0,1 a 20% do faturamento) e, no final, estaria definido o critério de aplicação da multa (limite mínimo da vantagem auferida pelo infrator) . Caso a vantagem auferida excedesse o percentual máximo definido na lei, a multa seria limitada ao percentual máximo, pois a aplicação não poderia ultrapassar os limites nos quais a lei admite a existência da multa.
57.	A segunda interpretação, por sua vez, ao considerar que a expressão 'nunca será inferior à vantagem auferida' prevê um limite mínimo que não poderia ser ignorado, ainda que resulte em um valor superior ao percentual máximo fixado no art. 37, admite que, caso a apuração da vantagem auferida resulte em valor superior a 20% do faturamento, a multa deva ser aplicada no exato montante equivalente a essa vantagem.
58.	Já em relação à combinação do art. 37 com o art. 45 discute-se que caso haja a obrigação de aplicar multa em valor equivalente à vantagem auferida, quando maior que 20% do faturamento, a fixação da pena não estaria sujeita a qualquer forma de dosimetria. Nesse caso, a multa seria a mesma, independente dos quesitos enumerados no art. 45, tornando-o letra morta.
59.	Apesar de toda discussão sobre a interpretação hermenêutica dos dispositivos legais, fato é que a lei, em seu dispositivo central, o art. 37, apresenta a estimativa da vantagem auferida como piso da multa a ser aplicada, seguindo a lógica de que o crime não deve compensar, teoria defendida pelo prêmio Nobel de Economia Gary Becker, em seu artigo intitulado Crimme and Punishment: an Economic Approach, que inaugurou a Teoria Econômica do Crime.
60.	No entanto, o próprio legislador ao condicionar o uso da vantagem auferida como piso da sanção pecuniária à possibilidade de sua estimação, reconhece que nem sempre é possível seu cálculo, confirmando mais uma vez não se tratar de algo de fácil implementação.
61.	Conforme observação do Parquet na inicial (peça 1, p. 42) :
A fim de que haja transparência no processo decisório, deve restar clara nos processos de TCC a devida motivação que demonstre a impossibilidade de estimação da vantagem auferida como limite mínimo para o cálculo da contribuição pecuniária e, nos casos de sua adoção, os critérios que conduziram ao quantum fixado pela autoridade antitruste. 
É dever institucional do Cade demonstrar não somente para as empresas, como também para os servidores, os advogados, os órgãos de controle e especialmente para a sociedade, a forma como chegou à conclusão de que não foi possível estimar a vantagem auferida e, se o foi, como o foi (art. 37, inciso I, da Lei 12.529/2011) .
Essa exigência não é vã. É premissa necessária do respeito ao Estado Democrático de Direito, pois, mais do que natureza meramente informativa, a estimativa da vantagem auferida ostenta natureza de cunho histórico, público e de interesse geral, visto que faz um apanhado da memória institucional e se coloca como referência para novas negociações que venham a ser entabuladas.   
Sobre a atuação do Cade de forma geral e a devida motivação dos atos administrativos, em recente oportunidade, o TCU, em sede de processo de auditoria realizada com o objetivo de examinar a atuação da autarquia em face dos atos de acumulação e concentração econômica (aquisição, incorporação, fusão) promovidos pelo Grupo J&F no período compreendido entre 2008 a 2017, decidiu, por meio do Acórdão 2926/2018-TCU-Plenário (TC Processo 004.967/2018-6) :
'9.1 recomendar ao Cade que anexe, nos processos de atos de concentração, a memória de cálculo dos índices e outros elementos matemáticos que fundamentem suas conclusões;'
62.	Nesse sentido, a título de ilustração, menciona-se a dissertação de Mestrado de Flávia Chiquito dos Santos (peça 28) , para o curso da Faculdade de Direito da Universidade de São Paulo, 'Aplicação de penas na repressão a cartéis: uma análise da jurisprudência do Cade', elaborada em 2014, que realizou uma análise dos critérios utilizados pela autarquia para a aplicação de penas contra a conduta de cartel clássico e observou que:
Quanto à vantagem auferida, verifica se que cerca de 17% das decisões (i.e., 5 decisões, das 29 analisadas) realizaram estimativa de vantagem auferida; e cerca de 31% das decisões (i.e., 9 decisões, das 29 analisadas) , embora não tenham realizado cálculo da estimativa, mencionaram a vantagem auferida, seja com base na duração do cartel, seja com base nos indícios de ter havido lucros indevidos com a conduta. Ademais, em cerca de 12% das decisões (i.e., 3 decisões, das 24 analisadas, já que em 5 decisões o CADE quantificou a vantagem auferida) , houve justificativa da impossibilidade de cálculo da vantagem auferida. 
Disponível em
https://teses.usp.br/teses/disponiveis/2/2133/tde-12122014-091202/pt-br.php#:~:text=Aplica%C3%A7%C3%A3o%20de%20penas%20na%20repress%C3%A3o, an%C3%A1lise%20da%20jurispud%C3%AAncia%20do%20CADE&text=A%20presente%20disserta%C3%A7%C3%A3o%20consiste%20em, de%20vista%20dissuas%C3%B3rio%20da%20puni%C3%A7%C3%A3o.
63.	Ou seja, a Lei prevê a ocorrência de situações em que a estimativa da vantagem auferida não é possível de ser realizada, no entanto, é necessário, para maior transparência de suas decisões e, consequentemente, para a demonstração de que a lei está sendo cumprida, que o Cade mantenha em seus processos a justificativa, quando for o caso, da não utilização da vantagem auferida como parâmetro para a definição do valor da multa a ser aplicada. 
64.	Tendo em vista a maior possibilidade de questionamentos na esfera judicial que pode advir do cálculo realizado por meio da estimativa da vantagem auferida, conforme apontado pela OCDE (peça 27, p.195) e argumentado pela autarquia em seu documento à peça 20, não deve ser entendido por impossibilidade de cálculo daquele parâmetro somente as dificuldades de natureza operacional, mas todas aquelas relacionadas aos aspectos que podem ter efeito na segurança da aplicação das decisões sancionatórias, levando a posterior judicialização dos processos administrativos. 
65.	Nesse sentido, entende-se ainda maior a necessidade de constar dos autos a devida motivação da posição adotada pelo Conselho quanto a possibilidade ou não da adoção da estimativa da vantagem auferida, conferindo ao processo decisório transparência para os interessados e para a sociedade como um todo. Pois, além de se constituir evidência da instituição pública enquanto cumpridora da lei, tende a evitar suposições que alimentem questionamentos na justiça. 
66.	Diante todo o exposto, tendo em vista a competência desta Corte de Contas e considerando o mandamento legal sobre a estimativa da vantagem auferida com destaque à ressalva feita pelo legislador quanto à possibilidade de sua quantificação, bem como toda controvérsia sobre o assunto e as dificuldades operacionais alegadas pelo Cade, propõe-se, com fundamento no art. 250, inciso III, do RI/TCU, recomendar ao Conselho que, nos casos em que não for possível e juridicamente seguro a quantificação da vantagem auferida para fins de subsidiar a definição do valor das multas ou contribuições pecuniárias, conforme estabelecido pela Lei 12.529/2011, art. 37, inciso I, in fine, faça constar em seus processos administrativos para imposição de sanções administrativas e de Termos de Compromisso de Cessação, a devida motivação e demonstração que justifique essa posição, para que desta forma seja garantida a transparência do processo decisório aos interessados e à sociedade como um todo.
COMENTÁRIOS DO GESTOR
67.	Conforme art. 14 da resolução 315/2020 a unidade técnica deve oportunizar ao destinatário de deliberações a apresentação de comentários sobre a proposta de determinação e/ou recomendação formulada.
68.	Assim, foi enviada ao Cade, por meio do Ofício 5858/2021-TCU/Seproc (peça 32) , de 18/2/2021, a presente instrução para que os gestores da autarquia, no prazo de sete dias, se manifestassem quanto às consequências práticas da implementação da medida aqui recomendada.
69.	Ciente da comunicação em 18/2/2021 (peça 33) , o Cade encaminhou sua manifestação (peças 34 a 36) em 25/2/2021, limitando-se a 'ratificar em sua integralidade a defesa e informações prestadas pelo Ofício 7131/2020/GAB-PRES/PRES/CADE'.
70.	Dessa forma, tendo em vista a análise realizada e a não apresentação de consequências negativas quanto à sua aplicação ou eventuais alternativas consideradas pela unidade jurisdicionada, fica mantida a recomendação proposta.
CONCLUSÃO
71.		O documento constante da peça 1 deve ser conhecido como representação, por preencher os requisitos previstos nos arts. 235 e 237, inciso I, do Regimento Interno/TCU c/c os artigos 81 e 84 da Lei Orgânica do TCU e no art. 103, § 1º, da Resolução - TCU 259/2014.
72.	Por meio da presente representação, o Parquet alega, em síntese, que o Cade está, no âmbito dos Termos de Compromisso de Cessação, estipulando contribuições pecuniárias em valor inferior ao da vantagem auferida, prática que dá margem à subpunição das empresas e que aparentemente viola dispositivo da Lei 12.529/2011 (itens 2 e 3 da presente instrução) . 
73.	Após diligência da autarquia e informações reunidas sobre o assunto, observou-se que a definição do valor das multas, e consequentemente do valor da contribuição pecuniária negociada em TCC, a partir do cálculo da vantagem auferida é uma questão controversa, seja em razão da legislação considerada truncada, seja devido às dificuldades de realização desse cálculo (itens 37 a 65 da presente instrução) .
74.	Considerando, então, todo o exposto, especialmente a busca de maior transparência para as decisões produzidas pela autarquia, propõe-se recomendar ao Conselho que, nos casos em que seja verificada a impossibilidade de adoção da estimativa da vantagem auferida como critério para aplicação de multas ou contribuições pecuniárias, seja pela incapacidade do seu cálculo ou pela possibilidade de questionamentos na esfera judicial gerados a partir  de incertezas envolvidas em sua  aplicação, faça constar em seus processos administrativos para imposição de sanções administrativas e de Termos de Compromisso de Cessação, a devida motivação e demonstração que justifique essa posição.
75.	Instado a se manifestar quanto à recomendação proposta, o Cade não apresentou discordância ou eventuais alternativas.
INFORMAÇÕES ADICIONAIS
76.	O Cade juntou, à peça 22, documento no qual informa não se opor à retirada de restrição de acesso às informações por ele apresentadas no presente processo. O ministro Relator, observando tal declaração, em despacho proferido nos autos do TC Processo 037.053/2020-5, decide pela retirada da chancela de sigiloso dos autos, incluindo as peças 18 a 20 encaminhadas pela autarquia e assim classificadas.
77.	A presente instrução, no entanto, será classificada como sigilosa em cumprimento ao art. 4º da Portaria MINS-ASC 14, de 26/10/2020.
78.	Em relação ao pedido constante da inicial (peça 1, p. 50) , considera-se suprido, em juízo preliminar, pela designação de procurador para atuar nos autos, conforme peças 23 e 24.
PROPOSTA DE ENCAMINHAMENTO
79.	Ante todo o exposto, submetem-se os autos à consideração superior, propondo:
a)	 conhecer da presente representação, satisfeitos os requisitos de admissibilidade previstos nos arts. 235 e 237, inciso I, do Regimento Interno deste Tribunal, c/c os artigos 81 e 84 da Lei Orgânica do TCU, e no art. 103, § 1º, da Resolução - TCU 259/2014, para no mérito considerá-la parcialmente procedente;
b)	recomendar ao Conselho Administrativo de Defesa Econômica (Cade) , com fundamento no art. 250, inciso III, do RI/TCU, c/c o art. 11 da Resolução-TCU 315/2020, que, nos casos em que não for possível e juridicamente seguro a quantificação da vantagem auferida para fins de subsidiar a definição do valor das multas ou contribuições pecuniárias, conforme estabelecido pela Lei 12.529/2011, art. 37, inciso I, in fine, faça constar em seus processos administrativos para imposição de sanções administrativas e de Termos de Compromisso de Cessação, a devida motivação e demonstração que justifique essa posição, para que desta forma seja garantida a transparência do processo decisório aos interessados e à sociedade como um todo;
c)	 dar ciência do acórdão que vier a ser proferido ao representante e ao Conselho Administrativo de Defesa Econômica (Cade) , destacando que o relatório e o voto que fundamentam a deliberação ora encaminhada podem ser acessados por meio do endereço eletrônico www.tcu.gov.br/acordaos e que, caso tenham interesse, o Tribunal pode encaminhar-lhes cópia desses documentos sem quaisquer custos; e
d)	 arquivar o presente processo, com fundamento no art. 169, inciso III, do Regimento Interno do Tribunal."
2.		Enfim, o Parecer do MP/TCU (peça 46) :
"Cuidam os autos de Representação do Ministério Público de Contas (MPTCU) , formulada pelo Procurador Júlio Marcelo de Oliveira (pec¿a 1) , acerca de eventual irregularidade na atuação do Conselho Administrativo de Defesa Econômica (Cade) , em face da não adoção da estimativa da vantagem auferida como piso mínimo para a definição das multas aplicadas a pessoas jurídicas infratoras e da contribuição pecuniária no âmbito dos Termos de Compromisso de Cessação, nos casos em que e¿ possível a estimativa da vantagem auferida (art. 85, § 2º, c/c o art. 37, inciso I, ambos da Lei 12.529/2011) .
2.	No despacho de peça 45, após historiar o processo, Vossa Excelência ressaltou que o feito ainda não se encontraria suficientemente maduro para deliberação de mérito. Entendeu que ainda se fazia necessário adequado aprofundamento sobre a análise quanto aos contornos jurídicos da competência desta Casa sobre a atuação finalística do Cade.
3.	Assim, encaminhou os autos ao MPTCU, solicitando pronunciamento 'a respeito da questão que se coloca, considerando, entre outros aspectos, a natureza jurídica da atividade sancionadora desempenhada pela Autarquia, os termos do art. 4º da Lei 12.529/2011 e a jurisprudência predominante desta Casa quanto à competência para fiscalização de agências reguladoras, a exemplo dos Acórdãos 1.201/2009 e 1.166/2019-TCU-Plenário, citados na derradeira instrução técnica' (peça 45) .
II
4.	Na sua representação, o Procurador Júlio Marcelo de Oliveira (peça 1) traz diversos fundamentos quanto à competência desta Casa em avaliar a 'postura do Cade por ocasião da fixação, no âmbito dos Termos de Compromisso de Cessação, do valor da contribuição pecuniária de que trata o art. 85, § 2º, da Lei 12.529/2011', destacando, em síntese, que:
Tem assento constitucional a competência do Tribunal de Contas da União para apreciação da postura do Cade por ocasião da fixação, no âmbito dos Termos de Compromisso de Cessação, do valor da contribuição pecuniária de que trata o art. 85, § 2º, da Lei 12.529/2011.
A questão posta envolve explicitamente o aspecto da legalidade da conduta da autarquia federal, por dizer respeito à verificação do cumprimento de lei em sentido estrito, e legitimidade, que diz com moralidade e probidade administrativa, ângulos sob os quais o TCU recebeu do Poder Constitutinte o dever irrenunciável de atuar, para fins de verificação da regularidade do modo de proceder da administração pública federal, seja em sua atuação nas atividades da área meio, seja em sua atuação nas atividades da área fim (atividades finalísticas) . (Destaques do original.) 
 (...) 
[O Acórdão 1166/2019-TCU-Plenário,] referindo-se às agências reguladoras federais, as quais, assim como o Cade, que é um tribunal administrativo, ostentam a natureza jurídica de autarquia, deixou claro, uma vez mais, os contornos do campo jurídico de atuação do Tribunal:
'A competência do TCU para fiscalizar as atividades-fim das agências reguladorascaracteriza-se como controle de segunda ordem, cabendo respeitar a discricionariedade das agências quanto à escolha da estratégia e das metodologias utilizadas para o alcance dos objetivos delineados. Isso não impede, todavia, que o TCU determine a adoção de medidas corretivas a ato praticado na esfera discricionária dessas entidades, quando houver violação ao ordenamento jurídico, do qual fazem parte os princípios da finalidade, da economicidade e da modicidade tarifária na prestação dos serviços públicos. (Acórdão 1166/2019-TCU-Plenário | Relator: AUGUSTO NARDES.) '
	(...) 
O ponto de discussão nestes autos não se insere nos domínios de conveniência e de oportunidade do julgador do Cade, mas de estrita legalidade, considerando a previsão normativa expressa no sentido de que o valor da contribuição pecuniária não poderá ser inferior ao mínimo previsto no art. 37 da Lei 12.529/2011, qual seja, o valor da vantagem auferida, quando for possível sua estimação. (Destaque do original.) 
A jurisdição própria e privativa do TCU abrange qualquer pessoa física ou jurídica, pública ou privada, que utilize, arrecade, guarde, gerencie ou administre dinheiros, bens e valores públicos ou pelos quais a União responda, ou que, em nome desta, assuma obrigações de natureza pecuniária.
A celebração de TCC é ato sujeito à jurisdição do Tribunal de Contas da União quanto à sua legalidade, legitimidade e economicidade, nos termos do art. 70 da Constituição Federal.
 (...) 
Seguem precedentes desta Corte acerca de matéria análoga, adiante exemplificados, destacam a larga amplitude da competência institucional do TCU, que 'não é instância revisora ou recursal' das decisões administrativas, 'tampouco órgão consultivo da Administração', mas guardião da legalidade dos ajustes firmados:
'Ainda que não possam ser caracterizados como atos administrativos em sentido estrito, os atos negociais da Administração praticados no âmbito de procedimento de mediação (Lei 13.140/2015) , quando envolvem transação de bens e recursos públicos, estão sujeitos à jurisdição do TCU, cabendo, caso a caso, a avaliação de conveniência e oportunidade de atuar, com base em critérios de materialidade, relevância e risco. (Acórdão 1790/2017-TCU-Plenário | Relator: BRUNO DANTAS.) '
'Não é da competência do TCU, em tese ou no caso concreto, aprovar ou reprovar TAC celebrado por agência reguladora, tampouco decidir sobre a opção regulatória adotada, sem prejuízo da sua prerrogativa de se posicionar quanto à legalidade e à legitimidade de cláusulas inseridas no acordo. (Acórdão 2121/2017-TCU-Plenário | Relator BRUNO DANTAS.) ' (Grifos do original.) 
'Os atos negociais da Administração praticados no âmbito de TAC, quando envolvem transação de bens e recursos públicos, estão sujeitos à jurisdição do TCU, tal qual ocorre com os procedimentos de mediação (Lei 13.140/2015) ou com os acordos de leniência previstos na Lei Anticorrupção (Lei 12.846/2013) , cabendo, caso a caso, a avaliação de conveniência e oportunidade de o Tribunal atuar, com base em critérios de materialidade, relevância e risco. (Acórdão 2121/2017-TCU-Plenário | Relator: BRUNO DANTAS.) '
A opção de celebrar ou não o TCC está, sim, na esfera do poder discricionário do Cade, mas a escolha deve ser motivada e a regularidade do procedimento e o atendimento ao interesse público podem ser avaliados pelo TCU, para fins de verificação da conformidade com o ordenamento jurídico em vigor, especialmente quanto à adequação, aos parâmetros legais, do valor da contribuição pecuniária, a ser recolhido aos cofres federais.
Por expressa previsão constitucional, o controle a cargo do TCU alcança as vertentes contábil, financeira, orçamentária, operacional e patrimonial da União e das entidades da administração direta e indireta.
 (...) 
[No presente processo] não se trata de invasão pelo TCU do âmbito de competência do Cade nem de substituição do julgador, mas da defesa do interesse público e do erário federal com base nos parâmetros impostos pelo legislador ordinário.
 (...) 
É assegurado aos conselheiros do Cade o princípio do convencimento motivado do julgador (arts. 93, IX, da CF e 371 do CPC) , que é corolário do princípio da independência funcional e segundo o qual o magistrado julga a causa de acordo com a sua convicção a respeito das provas produzidas legalmente no processo, em decisão devidamente fundamentada. A valoração técnico-jurídica incumbe, portanto, ao magistrado, respeitados os limites do ordenamento jurídico pátrio.
III
5.	A unidade técnica aborda a questão da competência do Tribunal nos seguintes termos (peça38) :
38. De início, cumpre frisar que, de fato, não possui o Tribunal competência para arbitrar e quantificar multas em processos de defesa da concorrência conduzidos pelo Cade. Estaria, caso o fizesse, invadindo a seara de competência legal e expertise técnica do ente regulador.
39. Conforme sustentado na instrução de análise das contas do Cade referente ao exercício de 2018, julgadas por meio do Acórdão 13133/2020-TCU-Segunda Câmara, de relatoria da Min. Ana Arraes (TC Processo 006.713/2020-3) , a jurisprudência do Tribunal defende a posição segundo a qual 'a competência do TCU incide estritamente sobre a legalidade dos atos das agências reguladoras, excluindo-se a possibilidade de formulação de determinações sobre matéria técnica de sua competência' (Acórdão 2241/2013-TCU-Plenário, Relator Min. José Múcio Monteiro) .
40. Apesar de o Cade não ser classificado como agência reguladora, suas ações são especificamente voltadas para regulação do mercado da concorrência quando necessária sua intervenção. Além disso, o entendimento consolidado na jurisprudência desta Corte de Contas se aplica a qualquer ente público, uma vez que se refere à competência do Tribunal para fiscalização das atividades-fim dos órgãos e entidades. Nesse sentido, a competência estará presente desde que seja para a adoção de medidas corretivas caso haja violação ao ordenamento jurídico, cabendo respeitar a discricionariedade dessas entidades à escolha das estratégias e das metodologias utilizadas para o alcance dos objetivos delineados em suas políticas (Acórdão 1201/2009-TCU-Plenário, Relator Min. Aroldo Cedraz; Acórdão 1166/2019-TCU-Plenário, Relator Min. Augusto Nardes) .
41. Na situação sob análise, não se discute a dosimetria das multas aplicadas pelo Cade, mas, apenas, se a metodologia utilizada para essa dosimetria está em conformidade com os parâmetros estabelecidos em lei. Ou seja, não se pretende interferir nas atribuições legais da autarquia, mas verificar exatamente se sua atuação está de acordo com a Lei.
42. Oportunos parênteses para esclarecer que os membros do Ministério Público Junto ao Tribunal de Contas da União não fazem parte do Ministério Público da União, possuindo suas atribuições determinadas pela Lei 8.443/1992, dentre as quais destaca-se a estabelecida no art. 81, inc. I: 'promover a defesa da ordem jurídica, requerendo perante o Tribunal de Contas da União as medidas de interesse da Justiça, da Administração e do Erário'. Constitui-se, assim, em organismo distinto e independente do Ministério Público que possui assento junto ao Cade.
43. A vantagem auferida pelo infrator com a conduta, prevista no art. 37, inciso I, da Lei 12.529/2011, quando possível de ser estimada, deveria ser considerada, segundo interpretação defendida na inicial, como patamar mínimo do valor da multa aplicada. Essa multa, por sua vez, serve como base de cálculo para as contribuições pecuniárias fixadas nos acordos de TCC.
6.	Ao final, a unidade técnica propõe conhecer da presente Representação e expedir recomendação ao Cade a fim de que, nos casos em que não for possível e juridicamente seguro a quantificação da vantagem auferida para fins de subsidiar a definição do valor das multas ou contribuições pecuniárias, conforme estabelecido pela Lei 12.529/2011, art. 37, inciso I, in fine, faça constar em seus processos administrativos, para imposição de sanções administrativas e de Termos de Compromisso de Cessação, a devida motivação e demonstração que justifique essa posição, para que desta forma seja garantida a transparência do processo decisório aos interessados e à sociedade como um todo.
IV
7.	Ao longo do presente processo, o Cade vem defendendo que, considerando sua característica de órgão judicante (art. 4º da Lei 12.529/2011) , as suas decisões estariam imunes a qualquer tipo de controle externo que não o do Poder Judiciário (nos termos do art. 5º, inciso XXXV, da Constituição Federal de 1988) .
8.	Afirma que as questões referentes às penas previstas no art. 37 da Lei 12.529/2011 consubstanciam-se em mérito jurisdicional administrativo imune ao controle externo. Colaciona precedentes do STJ e do STF, que, sob seu entendimento, reconheceria como plenamente válida a teoria da deferência técnico-administrativa, 'reconhecendo expressamente que a invasão judicial ao mérito administrativo pode comprometer a unidade e coerência da política regulatória, desaguando em uma paralisia de efeitos sistêmicos acentuadamente negativos'.
9.	Argumenta que 'No presente caso, ao pretender o Ministério Público de Contas discutir e, por consequência, revisar a metodologia e os critérios de fixação de dosimetria no controle repressivo de condutas, acaba por invadir mérito jurisdicional privativo da autoridade da concorrência por disposição legal, que ao exercê-lo mensura os potenciais efeitos sistêmicos da política estatal de concorrência desempenhada sobre o mercado'.
10.	Sendo assim, considera que 'além de inviável o controle desta Corte pelas razões acima expostas, quaisquer resultados oriundos do Tribunal de Contas em pretender analisar o mérito jurisdicional das decisões do Tribunal Administrativo de Defesa Econômico poderão gerar efeitos não pretendidos pela autoridade da concorrência, em prejuízo da efetividade da tutela concorrencial para o qual foi criada'.
V
11.	Feito este breve resumo sobre as discussões relativas à competência do TCU neste processo, passo a tecer algumas considerações sobre a matéria, adiantando que considero esta Corte de Contas plenamente competente para examinar o objeto desta Representação.
12.	O ponto principal da Representação é o fato de que o Cade está, no âmbito dos Termos de Compromisso de Cessação (TCC) , estipulando contribuições pecuniárias em valor inferior ao da vantagem auferida, prática que dá margem à subpunição das empresas e que, aparentemente, viola a regra geral prevista na Lei 12.529/2011, ante o disposto no art. 85, § 2º, c/c o art. 37, inciso I, do referido diploma.
13.	Nesse sentido, foi argumentado que a Lei 12.529/2011 é expressa ao impor que o valor da contribuição pecuniária seja pelo menos igual ao da pena mínima, que não pode ser menor que a vantagem auferida, se esta puder ser estimada. Se não puder ser estimada, o mínimo é de 0,1% do faturamento do ano anterior ao do processo.
14.	Na diligência efetuada por determinação do Relator (peça 10) , uma das informações requeridas pelo Tribunal ao Cade foi saber em quantos processos de apuração de infração da ordem econômica, entre 2015 e 2020, em que se teve a aplicação de multa ou de contribuição pecuniária, houve procedimento para a obtenção da estimativa da vantagem auferida. Procurou-se saber, também, em quantos processos esta estimativa não foi realizada, adotando-se, diretamente, o percentual do faturamento como parâmetro para o estabelecimento da multa ou da contribuição pecuniária.
15.	A resposta do Cade confirmou o fato de que, em nenhum processo administrativo sancionador, adotou-se o critério de vantagem auferida como critério norteador para fixação do valor de multa de condenação ou de contribuição pecuniária em Termo de Compromisso de Cessação. Todas as condenações proferidas em julgamentos no período adotaram a metodologia tradicional de cálculo da multa a partir dos critérios existentes no art. 37, c/c o art. 45 da Lei 12.529/2011, desconsiderando-se, no entanto, o parâmetro da vantagem auferida.
16.	A vantagem auferida pelo infrator com a conduta, prevista no art. 37, inciso I, da Lei 12.529/2011, quando possível de ser estimada, deveria ser considerada, segundo interpretação defendida na inicial, como patamar mínimo do valor da multa aplicada. Essa multa, por sua vez, serve como base de cálculo para as contribuições pecuniárias fixadas nos acordos de TCC (§ 2º do art. 85 da Lei 12.529/2011) .
A atividade judicante do Cade - art. 4º da Lei 12.529/2011
17.	Nos termos do art. 4º da Lei 12.529/2011, o Cade é entidade judicante com jurisdição em todo o território nacional, que se constitui em autarquia federal, vinculada ao Ministério da Justiça. Não obstante sua característica de entidade judicante, como órgão integrante da Administração Indireta Federal, as decisões que emanam do Cade são atos administrativos típicos. Nesse contexto, a atividade de controle a ser exercida pelo TCU engloba o poder de fiscalização, cujo objetivo é garantir que a atuação do órgão esteja em conformidade com o ordenamento jurídico aplicável.
18.	Conforme defendem os autores Gesner Oliveira e João Grandino Rodas, 'As decisões do Cade, tanto com relação a atos de concentração, como a procedimentos administrativos, são emanações de jurisdição voluntária exercitada pela Administração Pública, sendo atos administrativos vinculados'  (in Direito e Economia da Concorrência. Renovar, 2005) .
19.	A Lei do Cade, expressamente, confere à autarquia a competência de aplicar penalidades e aprovar Acordos de Leniência e os chamados Termos de Compromisso de Cessação (TCC) . Pode-se afirmar que a liberdade e autonomia da autarquia para tomar suas decisões encontra limitação nas normas legais. Como exemplo, temos que a base de cálculo das contribuições pecuniárias dos TCCs foi definida conforme regra geral prevista no art. 85, § 2º, c/c o art. 37, inciso I, da Lei 12.529/2011.
20.	Como afirmado pelo representante do MPTCU em sua peça inicial, 'quando a lei não concede alguma margem de liberdade para o administrador/julgador, uma vez identificada violação a expressa disposição legal, ou seja, o descumprimento das normas jurídicas pertinentes, cabe ao TCU determinar a adoção das medidas cabíveis visando à correção das irregularidades identificadas, pois o controle externo visa à conformidade da ação administrativa com a lei'. A conclusão, portanto, é de que:
O poder discricionário conferido aos administradores das agências reguladoras e de qualquer outro ente público não constitui fator impeditivo para o exercício das competências do TCU. O Tribunal só deve fazer determinações ou recomendações quando restar comprovada a ilegalidade para fins de determinação, e demonstrada a pertinência técnica das recomendações. Sempre caberá determinação quando configurada a prática de qualquer ilegalidade, seja ela realizada no escopo de um ato de caráter discricionário ou vinculado. (Acórdão 1201/2009-TCU-Plenário, Relator: AROLDO CEDRAZ.) 
Natureza jurídica da atividade sancionadora desempenhada pela Autarquia
21.	A repressão dos atos que constituem abuso que visem à dominação dos mercados, à eliminação da concorrência e ao aumento arbitrário dos lucros tem matiz constitucional. Da leitura do art. 173 e seus parágrafos, da CF/88, conclui-se que se trata de um dever constitucional a punição dos atos praticados contra a ordem econômica e financeira e contra a economia popular. Nesse sentido, a Administração Pública vale-se do poder de polícia para legitimar a sua atuação administrativa punitivo-sancionadora.
22.	Dentre as várias funções desempenhadas pelo Cade, destaca-se a função repressiva às infrações à ordem econômica. Neste contexto, as sanções administrativas impostas pelo Cade em respostas aos ilícitos cometidos pelos agentes econômicos, valendo-se do poder de polícia administrativa, têm uma natureza punitiva/dissuasória, visando também ao desestímulo da prática desses atos lesivos.
23.	Como já mencionado, o Cade argumenta que as questões referentes às penas previstas no art. 37 da Lei 12.529/2011 consubstanciam-se em mérito jurisdicional administrativo imune ao controle externo, defendendo que os precedentes do STJ e do STF reconhecem como plenamente válida a teoria da deferência técnico-administrativa, 'reconhecendo expressamente que a invasão judicial ao mérito administrativo pode comprometer a unidade e coerência da política regulatória, desaguando em uma paralisia de efeitos sistêmicos acentuadamente negativos'.
24.	De fato, os precedentes estão em linha com a intervenção judicial mínima no âmbito regulatório, muito justificada ante a ' (i) falta de expertise e capacidade institucional de tribunais para decidir sobre intervenções regulatórias, que envolvem questões policêntricas e prognósticos especializados e (ii) possibilidade de a revisão judicial ensejar efeitos sistêmicos nocivos à coerência e dinâmica regulatória administrava' (RE 1083955 AgR) .
25.	No entanto, a relativa deferência do Poder Judiciário quanto ao mérito das decisões proferidas pela autarquia não significa a ausência de intervenção judicial, dado que, conforme reconhecido no precedente mencionado, 'O controle jurisdicional deve cingir-se ao exame da legalidade ou abusividade dos atos administrativos, consoante a firme jurisprudência desta Suprema Corte.
Precedentes:ARE 779.212-AgR, Rel. Min. Roberto Barroso, Primeira Turma, DJe de 21/8/2014; RE 636.686-AgR, Rel. Min. Gilmar Mendes, Segunda Turma, DJe de 16/8/2013; RMS 27.934 AgR, Rel. Min. Teori Zavascki, Segunda Turma, DJe de 3/8/2015; ARE 968.607 AgR, Rel. Min. Luiz Fux, Primeira Turma, DJe de 15/9/2016; RMS 24.256, Rel. Min. Ilmar Galvão, DJ de 18/10/2002; RMS 33.911, Rel. Min. Cármen Lúcia, Segunda Turma, DJe de 20/6/2016'.
26.	Neste ponto, é importante ressaltar que não é objetivo da representação feita pelo MPTCU levar o Tribunal a rever valores de multas ou de contribuições pecuniárias em TCCs, declarar a irregularidade dos acordos por disputa hermenêutica, determinar metodologias de cálculo ao Cade ou responsabilizar pessoalmente os agentes públicos que participaram das negociações. Não se pretende que este Tribunal adentre no mérito das decisões proferidas pela autarquia.
27.	O tema tratado nesta representação é de indiscutível interesse público e requer total e completa transparência. Desnecessário dizer que a condução dos processos administrativos do Cade deve observar os princípios constitucionais expressos no art. 37, caput, da Constituição Federal de 1988.
Art. 37. A administração pública direta e indireta de qualquer dos Poderes da União, dos Estados, do Distrito Federal e dos Municípios obedecerá aos princípios de legalidade, impessoalidade, moralidade, publicidade e eficiência. (Grifei.) 
Jurisprudência do Tribunal quanto à competência para fiscalização de agências reguladoras e órgão do executivo com competência para firmar acordos de leniência
28.	Considerando-se, como já vimos, que as decisões do Cade são administrativas e que estas estão sujeitas ao controle do TCU, importa definir os limites do controle externo sobre decisões do Cade.
29.	Não obstante a atuação tradicional desta Corte concentrar-se principalmente na apreciação das despesas públicas, especialmente na fiscalização de contratos, licitações, obras, nomeações de pessoal, aposentadorias, etc., nos últimos tempos o Tribunal tem atuado fortemente na fiscalização de agências reguladoras, em um modelo que se convencionou chamar de 'fiscalização de segunda ordem', e também em atividades finalísticas de órgãos com competência legal para assinatura de acordos de leniência, como a CGU.
30.	Um exemplo de atuação do Tribunal em um órgão especialmente sui generis pode ser encontrado nos trabalhos realizados junto ao Conselho Administrativo de Recursos Fiscais (CARF) . Cabe registrar que o referido conselho tem por finalidade julgar recursos de ofício e voluntários de decisão de primeira instância, bem como os recursos especiais, ambos relacionados a tributos administrados pela Secretaria da RFB.
31.	De forma resumida, destaco três linhas de atuação do TCU, que constaram da Auditoria operacional realizada no CARF (Processo TC Processo 011.645/2015-6) :
a. contas ordinárias;
b. auditoria operacional (Acórdão 1076/2016-TCU-Plenário) , que teve o intuito de contribuir para uma retomada do funcionamento da cobrança de centenas de bilhões de reais em processos tributários que ficaram parados em 2015; 
c. auditoria de conformidade nos processos finalísticos do Conselho, que foi determinada pelo Acórdão 1076/2016-TCU-Plenário.
32.	Outro trabalho relevante que pode ser citado refere-se à ação de fiscalização que resultou no Acórdão 1817/2010-TCU-Plenário, que tratou de levantamento de auditoria voltado à coleta de informações sobre as principais características, deficiências e oportunidades de melhoria vinculadas à arrecadação de multas administrativas aplicadas por agências reguladoras e demais órgãos federais de regulamentação, fiscalização e controle. Entre as entidades fiscalizadas, constam a Agência Nacional de Vigilância Sanitária (Anvisa) , o Banco Central do Brasil (Bacen) , a Comissão de Valores Mobiliários (CVM) , o Conselho Administrativo de Defesa Econômica (Cade) , a Superintendência de Seguros Privados (Susep) e o Instituto Brasileiro do Meio Ambiente e dos Recursos Naturais Renováveis (Ibama) .
33.	Foram apontadas pelo Tribunal, dentre outras ocorrências:
a. baixos índices de arrecadação das multas aplicadas pelas entidades federais de regulação e fiscalização;
b. baixo grau de inscrição de inadimplentes no CADIN e reduzido percentual de ajuizamento de ações de cobrança das multas aplicadas;
c. elevado grau de cancelamento ou redução de valor de multas, bem como perda de receitas em face de multas não recolhidas.
34.	As observações coletadas pelo Tribunal resultaram em monitoramentos subsequentes, consubstanciados nos Acórdãos 482/2012, 1665/2014, 2011/2014, 2740/2014 e 1970/2017, todos do Plenário.
35.	Como é de conhecimento de todos, existe uma clara inspiração da Lei 12.846/2013 (Lei Anticorrupção) , no que se refere a seus aspectos punitivos e de dosimetria da pena, com a sistemática prevista na Lei do Cade.
36.	Nesse aspecto, relativamente à fiscalização dos acordos de leniência, a matéria já foi bastante debatida no Tribunal, que tem posição firmada pela sua competência fiscalizatória, haja vista considerar que a celebração de acordos de leniência por órgãos e entidades da Administração Pública Federal é ato administrativo sujeito à jurisdição do Tribunal de Contas da União quanto a sua legalidade, legitimidade e economicidade, nos termos do art. 70 da Constituição Federal.
37.	No voto condutor do Acórdão 1998/2020-TCU-Plenário, que abordou, entre outros aspectos, obstrução à fiscalização do Tribunal por parte do Controlador-Geral da União, no âmbito do TC Processo 035.857/2015-3, que tratou de acompanhamento da legalidade, da legitimidade e da economicidade dos atos praticados para a celebração de acordo de leniência, à luz da Lei 12.846/2013 (Lei Anticorrupção) , o eminente Relator, Ministro Bruno Dantas, afirma:
9. Importa esclarecer que, embora o Tribunal de Contas da União não tenha competência para participar ativamente das negociações dos acordos de leniência previstos na Lei 12.846/2013, ele a possui para fiscalizar os atos dos servidores que negociam e decidem sobre esse acordo, por força, sobretudo, dos arts. 70 e 71, inciso II, da Constituição Federal, dentre outros.
10. Isso porque, ao firmar acordos de leniência, o Poder Executivo Federal, por meio da Controladoria-Geral da União, abre mão de recursos públicos que poderiam constituir receitas. Além disso, o referido órgão do Executivo está avaliando e decidindo sobre atos de pessoas que causaram prejuízos aos cofres públicos federais, que constitucionalmente também devem ser examinados pelo TCU (arts. 70 e 71, inciso II, da Constituição Federal) . Explico melhor. 
11. O art. 6º, inciso I, da Lei Anticorrupção assim dispõe: 
'Art. 6º Na esfera administrativa, serão aplicadas às pessoas jurídicas consideradas responsáveis pelos atos lesivos previstos nesta Lei as seguintes sanções: 
I - multa, no valor de 0,1% (um décimo por cento) a 20% (vinte por cento) do faturamento bruto do último exercício anterior ao da instauração do processo administrativo, excluídos os tributos, a qual nunca será inferior à vantagem auferida, quando for possível sua estimação.' (Grifos do original.) 
12. Mais adiante, no capítulo que trata do acordo de leniência, a referida lei prescreve (art. 16, § 2º) :
'Art. 16. A autoridade máxima de cada órgão ou entidade pública poderá celebrar acordo de leniência com as pessoas jurídicas responsáveis pela prática dos atos previstos nesta Lei que colaborem efetivamente com as investigações e o processo administrativo, sendo que dessa colaboração resulte: 
I - a identificação dos demais envolvidos na infração, quando couber; e
II - a obtenção célere de informações e documentos que comprovem o ilícito sob apuração. 
§ omissis 
§ 2º A celebração do acordo de leniência isentará a pessoa jurídica das sanções previstas no inciso II do art. 6º e no inciso IV do art. 19 e reduzirá em até 2/3 (dois terços) o valor da multa aplicável.' (Grifos do original.) 
13. Claro está que, ao aplicar multa a pessoas jurídicas que praticaram atos lesivos ao erário, ou com elas celebrar acordo de leniência, diminuindo o montante desta multa, a autoridade competente estará decidindo sobre recursos públicos federais. 
14. Ora, o art. 70 da Constituição Federal prescreve: 
'70. A fiscalização contábil, financeira, orçamentária, operacional e patrimonial da União e das entidades da administração direta e indireta, quanto à legalidade, legitimidade, economicidade, aplicação das subvenções e renúncia de receitas, será exercida pelo Congresso Nacional, mediante controle externo, e pelo sistema de controle interno de cada Poder. 
Parágrafo único. Prestará contas qualquer pessoa física ou jurídica, pública ou privada, que utilize, arrecade, guarde, gerencie ou administre dinheiros, bens e valores públicos ou pelos quais a União responda, ou que, em nome desta, assuma obrigações de natureza pecuniária.' (Grifos do original.) 
15. Além disso, o art. 71, inciso II, da Constituição Federal ressalta: 
'Art. 71. O controle externo, a cargo do Congresso Nacional, será exercido com o auxílio do Tribunal de Contas da União, ao qual compete: 
 (...) 
II - julgar as contas dos administradores e demais responsáveis por dinheiros, bens e valores públicos da administração direta e indireta, incluídas as fundações e sociedades instituídas e mantidas pelo Poder Público federal, e as contas daqueles que derem causa a perda, extravio ou outra irregularidade de que resulte prejuízo ao erário público.' (Grifos do original.) 
16. Não se pode negar, portanto, que os atos do Poder Executivo que decidam sobre sanções pecuniárias da Lei Anticorrupção ou sobre seu valor em razão da celebração de acordos de leniência submetem-se ao crivo do controle do Poder Legislativo, mais especificamente do Tribunal de Contas da União, quanto à legalidade, legitimidade e economicidade. (Grifei.) 
38.	Como apontado na peça inicial do representante do MPTCU, 'A opção de celebrar ou não o TCC está, sim, na esfera do poder discricionário do Cade, mas a escolha deve ser motivada e a regularidade do procedimento e o atendimento ao interesse público podem ser avaliados pelo TCU, para fins de verificação da conformidade com o ordenamento jurídico em vigor, especialmente quanto à adequação, aos parâmetros legais, do valor da contribuição pecuniária, a ser recolhido aos cofres federais'.
39.	Considerando que o Tribunal não está substituindo o Cade em suas decisões, nem interferindo no mérito dos acordos eventualmente firmados pela autarquia, reputo adequada a proposta da unidade técnica de expedir recomendação ao Cade a fim de que, nos casos em que não for possível e juridicamente seguro a quantificação da vantagem auferida, para fins de subsidiar a definição do valor das multas ou contribuições pecuniárias, conforme estabelecido pela Lei 12.529/2011 no art. 37, inciso I, in fine, faça constar em seus processos administrativos, para imposição de sanções administrativas e de Termos de Compromisso de Cessação, a devida motivação e demonstração que justifique essa posição, para que desta forma seja garantida a transparência do processo decisório aos interessados e à sociedade como um todo.
40.	Ante o exposto, em atenção à oitiva propiciada por Vossa Excelência, o Ministério Público de Contas entende que este Tribunal tem plena competência constitucional e legal para fiscalizar a atuação do Cade sob os aspectos da legalidade, legitimidade e economicidade, manifestando-se integralmente de acordo com a proposta da unidade técnica, constante à peça 38."
	É o Relatório.

Daniel Gustavo Santos Roque (311195/OAB-SP) e Rodrigo Abreu Belon Fernandes (198575/OAB-SP), representando Conselho Administrativo de Defesa Econômica.

Subprocurador-Geral Paulo Soares Bugarin.

REPRESENTAÇÃO. CONHECIMENTO. ATUAÇÃO FINALÍSTICA DO CADE. COMPETÊNCIA DO TCU. AVALIAÇÃO RESTRITA A ASPECTOS DE LEGALIDADE, LEGITIMIDADE E ECONOMICIDADE. VALOR DA CONTRIBUIÇÃO PECUNIÁRIA NOS TCCS. PISO MÍNIMO LEGAL. DIVERGÊNCIA DE INTERPRETAÇÃO. DIFICULDADE DE ESTIMATIVA. PROCEDÊNCIA PARCIAL. ARQUIVAMENTO.

REPRESENTAÇÃO (REPR)

Secretaria de Controle Externo do Desenvolvimento Econômico (SecexDesenvolvimento).

Em exame Representação do Ministério Público junto ao TCU (MP/TCU) , formulada pelo e. Procurador Júlio Marcelo de Oliveira (peça 1) , acerca de eventual irregularidade na atuação do Conselho Administrativo de Defesa Econômica (Cade) em face da suposta não adoção da estimativa da vantagem auferida como piso mínimo para multas aplicadas a pessoas jurídicas infratoras e para a contribuição pecuniária no âmbito dos Termos de Compromisso de Cessação, nos casos em que é possível a realização de tal estimativa.
O Membro do Parquet especializado alega, em síntese, que notícias recentes (peça 1, pp. 3-4) indicariam que o Cade estaria, no âmbito dos Termos de Compromisso de Cessação (TCC) , estipulando contribuições pecuniárias em valor aquém ao da vantagem auferida, prática que daria margem à subpunição das empresas e que, em tese, violaria a regra geral prevista na Lei 12.529/2011, que estrutura o Sistema Brasileiro de Defesa da Concorrência, ante o disposto no art. 85, § 2º, c/c art. 37, inciso I, do referido diploma.
Lembro que, após exame preliminar, a SecexDesenvolvimento havia lançado aos autos as instruções de peças 4-6, parcialmente divergentes. A Auditora-instrutora, acolhendo os termos constantes da peça vestibular (peça 1, p. 49) , propôs a realização de oitiva do Cade e a oitiva facultativa da: (i) Advocacia-Geral da União, por intermédio da Procuradoria Federal Especializada junto ao Cade - ProCade -; (ii) do Ministério Público Federal, por meio do representante junto à autarquia federal de defesa da concorrência; (iii) do Ministério da Justiça e Segurança Pública e (iv) da Secretaria de Advocacia da Concorrência e Competitividade, unidade vinculada à Secretaria Especial de Produtividade, Emprego e Competitividade/Ministério da Economia (peça 4) . 
O Diretor responsável pela supervisão dos trabalhos, a seu turno, defendeu a realização, preliminarmente, de diligência à Presidência do Cade, a fim de "obter mais informações a respeito da situação fática relacionada ao objeto da presente representação, de maneira a possibilitar um melhor delineamento do estado de coisas em análise" (peça 5) . 
Por meio do Despacho de peça 10, acolhi a proposta do Diretor - acatada pela titular da SecexDesenvolvimento - "no sentido de realizar diligência ao Cade, preliminarmente a eventual oitiva". 
Vale destacar também que, neste ínterim, o Cade interpôs, à peça 13, expediente intitulado "Agravo com pedido de efeito suspensivo" em face daquele Despacho, defendendo, em suma, que o Tribunal não deteria competência para exame da presente matéria, na medida em que o questionamento exordial gravita em torno do mérito da atividade judicante exercida por aquela Autoridade da Concorrência.
Por meio do Despacho de peça 15, deixei de conhecer aquele expediente como Agravo, em virtude de não caber recurso em face de decisão que determina a realização de diligência, mantendo inalterados os termos do Despacho de peça 10 que havia determinado a realização de diligências. Esclareci, à época, que o Despacho de peça 10, embora tenha sinalizado, em sede de exame preliminar, pelo preenchimento dos requisitos de admissibilidade, até aquele momento, este Relator não havia se manifestado pelo conhecimento da Representação.
Após promoção das diligências (peça 16) e exame dos elementos carreados aos autos (peças 18-21) e das evidências juntadas pela unidade técnica (peças 25-28) , a Auditoria-instrutora lançou seu exame de mérito à peça 30, o qual fora encaminhado a comentários dos gestores, nos termos previstos na Resolução TCU 315/2020, art. 14. 
Na sequência, após o Cade ter se limitado - em sede de "comentários" - a "ratificar em sua integralidade" as informações anteriormente prestadas (peças 34-36) , a unidade técnica havia proposto, em uníssono, conhecer da presente Representação e expedir recomendação ao Cade a fim de que faça constar a motivação e a demonstração quanto à impossibilidade de se quantificar a vantagem auferida para fins de subsidiar a definição do valor das multas ou contribuições pecuniárias, nos termos da Lei 12.529/2011, art. 37, inciso I, in fine (peças 38-40) .
Em nova manifestação, o Cade buscou frisar inexistir competência desta Corte para atuar no presente caso, considerando sua atividade judicante, que não seria uma função regulatória típica, defendendo tratar-se de "mérito jurisdicional administrativo imune ao controle externo" (peça 44) .
Considerando a natureza do tema, solicitei a oitiva do Parquet especializado, por meio do Despacho de peça 45, a fim de que fosse aprofundado o exame quanto aos contornos jurídicos da competência desta Casa sobre a atuação finalística do Cade.
Por meio do Parecer de peça 46, o MP/TCU, representado pelo e. Subprocurador-geral Paulo Soares Bugarin, manifestou sua aquiescência integral à proposta instrutória, em síntese defendendo a "plena competência constitucional e legal para fiscalizar a atuação do Cade sob os aspectos da legalidade, legitimidade e economicidade".
Brevemente historiado, desde logo adiando que acolho a essência da proposta uníssona nos autos, incorporando as respectivas análises da unidade técnica e do Parquet especializado (peças 38 e 46) às minhas razões de decidir, naquilo que não colidir com as considerações que se seguem. 
I
Para a perfeita compreensão do tema que se coloca perante esta Casa, faz-se oportuno trazer considerações acerca do Termo de Compromisso de Cessação (TCC) , previsto na Lei 12.529/2011, e seus elementos.
Consoante detalhado na peça vestibular (peça 1, p. 1) :
"No contexto de suas atribuições de analisar e aprovar ou não os atos de concentração econômica, de investigar condutas prejudiciais à livre concorrência e, se for o caso, aplicar punições aos infratores, e de disseminar a cultura da livre concorrência, o Cade tem a prerrogativa legal de firmar Termo de Compromisso de Cessação  - TCC, modalidade de acordo celebrado com as empresas e/ou pessoas físicas investigadas por infrações à ordem econômica, por meio do qual a autoridade antitruste suspende o prosseguimento das investigações enquanto estiverem sendo cumpridas pela investigada as obrigações previstas no acordo (art. 85 da Lei 12.529/2011) .
O TCC é, portanto, um acordo firmado entre o Cade e empresas ou pessoas físicas investigadas por suposta infração à ordem econômica, mediante o qual os signatários se comprometem a suspender as práticas que geraram as suspeitas de condutas anticompetitivas e também se sujeitam ao pagamento de contribuições pecuniárias, entre outras medidas que estimulem ou restabeleçam a concorrência no mercado". - g.n.
 
Portanto, o artigo 85 da Lei 12.529/2011 autoriza o Cade a tomar do Representado - em procedimentos preparatórios, inquéritos administrativos e processos administrativos atinentes à apuração de infrações à ordem econômica e imposição de sanções administrativas - compromisso de cessação da prática sob investigação ou dos seus efeitos lesivos. Segundo a dicção do legislador, tal faculdade será possível "sempre que, em juízo de conveniência e oportunidade, devidamente fundamentado, entender que atende aos interesses protegidos" pela Lei 12.529/2011.
Nestes casos, será lavrado, então, o Termo de Compromisso de Cessação (TCC) , que deverá indicar, em síntese: as obrigações do representado no sentido de não praticar a conduta investigada ou seus efeitos lesivos, bem como obrigações que julgar cabíveis; o valor da multa para o caso de descumprimento, total ou parcial, das obrigações compromissadas; o valor da contribuição pecuniária ao Fundo de Defesa de Direitos Difusos (FDD) quando cabível (art. 85, §1º) . 
A respeito da contribuição pecuniária em favor do FDD, destaco regra legal segundo a qual:
"Art. 85, § 2º Tratando-se da investigação da prática de infração relacionada ou decorrente das condutas previstas nos incisos I e II do § 3º do art. 36 desta Lei, entre as obrigações a que se refere o inciso I do § 1º deste artigo figurará, necessariamente, a obrigação de recolher ao Fundo de Defesa de Direitos Difusos um valor pecuniário que não poderá ser inferior ao mínimo previsto no art. 37 desta Lei.
 (...) 
Art. 37.  A prática de infração da ordem econômica sujeita os responsáveis às seguintes penas: 
I - no caso de empresa, multa de 0,1% (um décimo por cento) a 20% (vinte por cento) do valor do faturamento bruto da empresa, grupo ou conglomerado obtido, no último exercício anterior à instauração do processo administrativo, no ramo de atividade empresarial em que ocorreu a infração, a qual nunca será inferior à vantagem auferida, quando for possível sua estimação; 
II - no caso das demais pessoas físicas ou jurídicas de direito público ou privado, bem como quaisquer associações de entidades ou pessoas constituídas de fato ou de direito, ainda que temporariamente, com ou sem personalidade jurídica, que não exerçam atividade empresarial, não sendo possível utilizar-se o critério do valor do faturamento bruto, a multa será entre R$ 50.000,00 (cinquenta mil reais) e R$ 2.000.000.000,00 (dois bilhões de reais) ; 
III - no caso de administrador, direta ou indiretamente responsável pela infração cometida, quando comprovada a sua culpa ou dolo, multa de 1% (um por cento) a 20% (vinte por cento) daquela aplicada à empresa, no caso previsto no inciso I do caput deste artigo, ou às pessoas jurídicas ou entidades, nos casos previstos no inciso II do caput deste artigo.  
§ 1º Em caso de reincidência, as multas cominadas serão aplicadas em dobro. 
§ 2º No cálculo do valor da multa de que trata o inciso I do caput deste artigo, o Cade poderá considerar o faturamento total da empresa ou grupo de empresas, quando não dispuser do valor do faturamento no ramo de atividade empresarial em que ocorreu a infração, definido pelo Cade, ou quando este for apresentado de forma incompleta e/ou não demonstrado de forma inequívoca e idônea".
Em apertada síntese, o que se discute nos presentes autos, portanto, é a observância do valor da vantagem auferida estimada como piso para os valores pecuniários a serem recolhidos pelos signatários do TCC, ante o disposto no art. 85, § 2º, c/c art. 37, inc. I, da Lei 12.529/2011, o que segundo o MP/TCU estaria sendo descumprido, dando "margem à subpunição das empresas".
Esta contribuição pecuniária é recolhida em favor do Fundo de Defesa de Direitos Difusos (FDD) , criado pela Lei 7.347/1985 e regulamentado pelo Decreto 1.306/1994, gerido pelo Conselho Federal Gestor do Fundo de Defesa de Direitos Difusos, criado pela Lei 9.008/1995. Os recursos federais arrecadados em favor do FDD devem ser aplicados na recuperação de bens, na promoção de eventos educativos, científicos e na edição de material informativo especificamente relacionados com a natureza da infração ou do dano causado, bem como na modernização administrativa dos órgãos públicos responsáveis pela execução das políticas relativas às áreas anteriormente mencionadas (art. 1º, §3º, da Lei 9.008/1995) .
Para se ter ideia, há notícias nos autos de que, desde a vigência da Lei 12.529/2011, a entidade antitruste teria arrecadado cerca de R$ 3 bilhões ao fundo[footnoteRef:2]. [2:  Disponível em: . Acesso em: 22 nov. 2021.] 
II
No que se refere à competência desta Casa para exame da matéria, os exames empreendidos anteriormente, sobretudo pelo Parquet especializado à peça 46, dissipam dúvidas quanto à existência de interesse público em sua apuração.
Inicialmente, destaco observação do MP/TCU (peça 46, p. 5, item 17) de que as decisões emanadas pelo Cade consistiriam em atos administrativos típicos (in Direito e Economia da Concorrência. Gesner Oliveira & João Grandino Rodas. Renovar, 2005) , decorrentes do exercício do poder de polícia, os quais naturalmente estão sujeitos a mecanismos de controle, inerentes ao regime de direito público a que se submete a Autarquia. 
Neste prisma, o próprio Supremo Tribunal Federal (STF) , no âmbito de sua 1ª Turma, ao apreciar o Recurso Extraordinário 1.083.955, sob relatoria do Ministro Luiz Fux, por um lado reconheceu a complexidade da atuação antitruste e a expertise da Administração Pública nesta seara, ressaltando a necessidade de deferência técnico-administrativa por parte do Judiciário, mas, por outro lado, reafirmou a possibilidade de controle de legalidade sobre atos administrativos decorrentes de sua atuação:
"AGRAVO INTERNO EM RECURSO EXTRAORDINÁRIO. DIREITO ECONÔMICO E ADMINISTRATIVO. CONCORRÊNCIA. PRÁTICA LESIVA TENDENTE A ELIMINAR POTENCIALIDADE CONCORRENCIAL DE NOVO VAREJISTA. ANÁLISE DO MÉRITO DO ATO ADMINISTRATIVO. IMPOSSIBILIDADE. PRECEDENTES. INCURSIONAMENTO NO CONJUNTO FÁTICO-PROBATÓRIO DOS AUTOS. INCIDÊNCIA DA SÚMULA 279 DO STF. AGRAVO INTERNO DESPROVIDO. 
1. A capacidade institucional na seara regulatória, a qual atrai controvérsias de natureza acentuadamente complexa, que demandam tratamento especializado e qualificado, revela a reduzida expertise do Judiciário para o controle jurisdicional das escolhas políticas e técnicas subjacentes à regulação econômica, bem como de seus efeitos sistêmicos. 
2. O dever de deferência do Judiciário às decisões técnicas adotadas por entidades reguladoras repousa na (i) falta de expertise e capacidade institucional de tribunais para decidir sobre intervenções regulatórias, que envolvem questões policêntricas e prognósticos especializados e (ii) possibilidade de a revisão judicial ensejar efeitos sistêmicos nocivos à coerência e dinâmica regulatória administrativa. 
3. A natureza prospectiva e multipolar das questões regulatórias se diferencia das demandas comumente enfrentadas pelo Judiciário, mercê da própria lógica inerente ao processo judicial. 
4. A Administração Pública ostenta maior capacidade para avaliar elementos fáticos e econômicos ínsitos à regulação. Consoante o escólio doutrinário de Adrian Vermeule, o Judiciário não é a autoridade mais apta para decidir questões policêntricas de efeitos acentuadamente complexos (VERMEULE, Adrian. Judging under uncertainty: An institutional theory of legal interpretation. Cambridge: Harvard University Press, 2006, p. 248-251) . 
5. A intervenção judicial desproporcional no âmbito regulatório pode ensejar consequências negativas às iniciativas da Administração Pública. Em perspectiva pragmática, a invasão judicial ao mérito administrativo pode comprometer a unidade e coerência da política regulatória, desaguando em uma paralisia de efeitos sistêmicos acentuadamente negativos. 
6. A expertise técnica e a capacidade institucional do Cade em questões de regulação econômica demanda uma postura deferente do Poder Judiciário ao mérito das decisões proferidas pela Autarquia. O controle jurisdicional deve cingir-se ao exame da legalidade ou abusividade dos atos administrativos, consoante a firme jurisprudência desta Suprema Corte. Precedentes: ARE 779.212-AgR, Rel. Min. Roberto Barroso, Primeira Turma, DJe de 21/8/2014; RE 636.686-AgR, Rel. Min. Gilmar Mendes, Segunda Turma, DJe de 16/8/2013; RMS 27.934 AgR, Rel. Min. Teori Zavascki, Segunda Turma, DJe de 3/8/2015; ARE 968.607 AgR, Rel. Min. Luiz Fux, Primeira Turma, DJe de 15/9/2016; RMS 24.256, Rel. Min. Ilmar Galvão, DJ de 18/10/2002; RMS 33.911, Rel. Min. Cármen Lúcia, Segunda Turma, DJe de 20/6/2016. 
 (...) 
13. Agravo regimental a que se NEGA PROVIMENTO". (RE 1083955 AgR, Relator (a) : LUIZ FUX, Primeira Turma, julgado em 28/05/2019, PROCESSO ELETRÔNICO DJe-122  DIVULG 06-06-2019  PUBLIC 07-06-2019) ".
Em síntese, é possível observar que o alegado acolhimento da judicial deference doctrine pelo Supremo, no que se refere ao mérito, não impediria o exame da legalidade ou abusividade dos atos em questão, até porque, havendo ilegalidade em ato praticado, subsistira a atuação judicial, dada a inafastabilidade do controle jurisdicional (CF, art. 5º, XXXV) .
Ainda a respeito da alegada intervenção judicial mínima no âmbito regulatório, permito-me transcrever trecho do Parecer do MP/TCU (peça 46) :
"22.	Dentre as várias funções desempenhadas pelo Cade, destaca-se a função repressiva às infrações à ordem econômica. Neste contexto, as sanções administrativas impostas pelo Cade em respostas aos ilícitos cometidos pelos agentes econômicos, valendo-se do poder de polícia administrativa, têm uma natureza punitiva/dissuasória, visando também ao desestímulo da prática desses atos lesivos.
23.	Como já mencionado, o Cade argumenta que as questões referentes às penas previstas no art. 37 da Lei 12.529/2011 consubstanciam-se em mérito jurisdicional administrativo imune ao controle externo, defendendo que os precedentes do STJ e do STF reconhecem como plenamente válida a teoria da deferência técnico-administrativa, 'reconhecendo expressamente que a invasão judicial ao mérito administrativo pode comprometer a unidade e coerência da política regulatória, desaguando em uma paralisia de efeitos sistêmicos acentuadamente negativos'.
24.	De fato, os precedentes estão em linha com a intervenção judicial mínima no âmbito regulatório, muito justificada ante a ' (i) falta de expertise e capacidade institucional de tribunais para decidir sobre intervenções regulatórias, que envolvem questões policêntricas e prognósticos especializados e (ii) possibilidade de a revisão judicial ensejar efeitos sistêmicos nocivos à coerência e dinâmica regulatória administrava' (RE 1083955 AgR) .
25.	No entanto, a relativa deferência do Poder Judiciário quanto ao mérito das decisões proferidas pela autarquia não significa a ausência de intervenção judicial, dado que, conforme reconhecido no precedente mencionado, 'O controle jurisdicional deve cingir-se ao exame da legalidade ou abusividade dos atos administrativos, consoante a firme jurisprudência desta Suprema Corte. Precedentes: ARE 779.212-AgR, Rel. Min. Roberto Barroso, Primeira Turma, DJe de 21/8/2014; RE 636.686-AgR, Rel. Min. Gilmar Mendes, Segunda Turma, DJe de 16/8/2013; RMS 27.934 AgR, Rel. Min. Teori Zavascki, Segunda Turma, DJe de 3/8/2015; ARE 968.607 AgR, Rel. Min. Luiz Fux, Primeira Turma, DJe de 15/9/2016; RMS 24.256, Rel. Min. Ilmar Galvão, DJ de 18/10/2002; RMS 33.911, Rel. Min. Cármen Lúcia, Segunda Turma, DJe de 20/6/2016".
Mesmo que não se espose a tese de que tratar-se-iam de atos administrativos típicos, é inegável que a contribuição pecuniária dos TCCs dá azo à arrecadação de recursos em favor do Fundo de Defesa de Direitos Difusos (FDD) , gerido pelo Conselho Federal Gestor do FDD, de sorte que a atuação do Cade acabaria por repercutir sobre tais valores, amoldando-se ao dever republicano de prestação de contas insculpido no parágrafo único do artigo 70 da Constituição Federal. Nesse sentido, vale destacar precedentes desta Corte que reafirmam a competência do Controle Externo sobre matéria análoga:
"Ainda que não possam ser caracterizados como atos administrativos em sentido estrito, os atos negociais da Administração praticados no âmbito de procedimento de mediação (Lei 13.140/2015) , quando envolvem transação de bens e recursos públicos, estão sujeitos à jurisdição do TCU, cabendo, caso a caso, a avaliação de conveniência e oportunidade de atuar, com base em critérios de materialidade, relevância e risco. (Acórdão 1790/2017-TCU-Plenário | Relator: BRUNO DANTAS) 
Não é da competência do TCU, em tese ou no caso concreto, aprovar ou reprovar TAC celebrado por agência reguladora, tampouco decidir sobre a opção regulatória adotada, sem prejuízo da sua prerrogativa de se posicionar quanto à legalidade e à legitimidade de cláusulas inseridas no acordo. (Acórdão 2121/2017-TCU-Plenário | Relator: BRUNO DANTAS) ".
No caso em tela, ao contrário do que defende a Autarquia, não se trata de controle de mérito de sua atuação, mas avaliação da observância dos preceitos normativos vigentes nos métodos adotados pelo Cade, aspecto sindicável ao Controle Externo. 
Não se está a avaliar, direta e individualmente, o mérito dos TCCs, a dosimetria de multas aplicadas pela Autarquia em outros processos ou demais censuras efetivadas pelo Cade, eis que o objeto da presente análise repousa na avaliação da metodologia utilizada, cotejando se estaria ou não em conformidade com os parâmetros estabelecidos em lei.
Vale frisar que, neste aspecto, o TCU não estaria interferindo no mérito dos termos eventualmente firmados pelo Cade, tampouco substituindo a entidade antitruste em suas decisões, eis que estaria atuando no seu mister constitucional de fiscalizar a atuação da Autarquia quanto à legalidade, legitimidade, economicidade (CF, art. 70, caput, c/c art. 71) . Em outras palavras, reconhecer a competência desta Corte sobre a questão suscitada nos presentes autos não significa que o TCU assumiria posição de instância revisora dos TCCs celebrados pelo Cade. 
Nesse sentido, a definição do Cade como sendo, na dicção do legislador (art. 4º da Lei 12.529/2011) , "entidade judicante com jurisdição em todo o território nacional" não impede que esta Corte examine os métodos adotados pela entidade na celebração dos termos de compromisso de cessação, estritamente à luz dos dispositivos normativos aplicáveis. 
Isto porque a atividade regulatória exercida pelo Cade ou sua natureza judicante não afastam o fato de sua atividade, seja sob o prisma da polícia administrativa ou da intervenção econômica, compreendendo a regulamentação e fiscalização da atividade econômica de natureza privada, constituírem atividades tipicamente afetas à função administrativa do Estado[footnoteRef:3], a despeito das particularidades da regulamentação legal. Com efeito, não se poderia consignar que metodologias e procedimentos adotados por entidade do Poder Executivo que exerce funções típicas da Administração estejam imunes ao Controle Externo. [3:  DI PIETRO, Maria Sylvia Zanella. Direito Administrativo. Ed. GenMétodo. 31ª ed. 2018. eBook. P. 2717] 
Permito-me me escorar, ainda, em três analogias lançadas nos exames técnicos constantes dos autos. 
Em primeiro lugar, ressalto que a jurisprudência do Tribunal é firme quanto à sua competência para exercer o controle de legalidade dos atos das agências reguladoras - as quais ostentam natureza de autarquias, assim como o Cade -, embora exclua de sua competência a formulação de determinações sobre matéria técnica de competência das Agências (Acórdão 2241/2013-TCU-Plenário, Relator Ministro José Múcio Monteiro) . Nesse sentido, transcrevo lapidar excerto de jurisprudência do Acórdão 1166/2019-TCU-Plenário, relatado pelo e. Ministro Augusto Nardes, que reforça os contornos da competência de atuação do Tribunal:
"A competência do TCU para fiscalizar as atividades-fim das agências reguladorascaracteriza-se como controle de segunda ordem, cabendo respeitar a discricionariedade das agências quanto à escolha da estratégia e das metodologias utilizadas para o alcance dos objetivos delineados. Isso não impede, todavia, que o TCU determine a adoção de medidas corretivas a ato praticado na esfera discricionária dessas entidades, quando houver violação ao ordenamento jurídico, do qual fazem parte os princípios da finalidade, da economicidade e da modicidade tarifária na prestação dos serviços públicos". 
 
Em segundo lugar, dada a notória proximidade do sistema antitruste estruturado por meio da Lei 12.529/2011 com o regramento da Lei Anticorrupção (Lei 12.846/2013) , saliento a reconhecida viabilidade da fiscalização que esta Corte exerce sobre os acordos de leniência da Lei 12.846/2013. O tema já foi debatido nesta Casa, restando pacificada sua competência fiscalizatória, considerando tratar-se de ato sujeito à jurisdição do Tribunal de Contas da União quanto à sua legalidade, legitimidade e economicidade, nos termos do art. 70 da Constituição Federal. No voto condutor do Acórdão 1998/2020-TCU-Plenário, relatado pelo e. Ministro Bruno Dantas, restou assente que:
"9. Importa esclarecer que, embora o Tribunal de Contas da União não tenha competência para participar ativamente das negociações dos acordos de leniência previstos na Lei 12.846/2013, ele a possui para fiscalizar os atos dos servidores que negociam e decidem sobre esse acordo, por força, sobretudo, dos arts. 70 e 71, inciso II, da Constituição Federal, dentre outros.
10. Isso porque, ao firmar acordos de leniência, o Poder Executivo Federal, por meio da Controladoria-Geral da União, abre mão de recursos públicos que poderiam constituir receitas. Além disso, o referido órgão do Executivo está avaliando e decidindo sobre atos de pessoas que causaram prejuízos aos cofres públicos federais, que constitucionalmente também devem ser examinados pelo TCU (arts. 70 e 71, inciso II, da Constituição Federal) . (...) 
16. Não se pode negar, portanto, que os atos do Poder Executivo que decidam sobre sanções pecuniárias da Lei Anticorrupção ou sobre seu valor em razão da celebração de acordos de leniência submetem-se ao crivo do controle do Poder Legislativo, mais especificamente do Tribunal de Contas da União, quanto à legalidade, legitimidade e economicidade". (g.n.) 
Para encerrar, destaco a atuação desta Casa sobre o Conselho Administrativo de Recursos Fiscais (Carf) , que tem por finalidade julgar recursos de ofício e voluntários de decisão de primeira instância, bem como os recursos especiais, ambos relacionados a tributos administrados pela Receita Federal do Brasil. Consoante sintetizado pelo Parquet especializado, é possível apontar três linhas de atuação recentes do TCU, que constaram da Auditoria Operacional realizada no Carf (TC Processo 011.645/2015-6) : julgamento de suas contas ordinárias; auditoria operacional (Acórdão 1076/2016-TCU-Plenário, Relator Ministro Raimundo Carreiro) , que teve o intuito de contribuir para uma retomada do funcionamento da cobrança de centenas de bilhões de reais em processos tributários que ficaram parados em 2015; auditoria de conformidade nos processos finalísticos do Conselho, determinada pelo Acórdão 1076/2016-TCU-Plenário. Assim, o exercício da competência constitucional desta Corte sobre o Carf por óbvio não representa possibilidade de o Controle Externo se imiscuir, direta e individualmente, nos recursos apreciados pelo Conselho, nos autos de infração ou nos valores lançados a título de tributos. Inobstante, subsiste a competência do Controle Externo sobre a atuação finalística daquele Conselho, restritamente a aspectos de legalidade, legitimidade e economicidade. 
Com efeito, resta indene de dúvidas a competência desta Corte para examinar, estritamente sob os aspectos da legalidade, legitimidade e economicidade, a atuação finalística do Cade objeto da presente Representação.
Portanto, a Representação deve ser conhecida, porquanto satisfeitos os requisitos de admissibilidade previstos nos arts. 235 e 237, inciso I, do Regimento Interno deste Tribunal, c/c os artigos 81 e 84 da Lei Orgânica do TCU, e no art. 103, § 1º, da Resolução-TCU 259/2014, subsistindo competência desta Casa para exame da legalidade, legitimidade e economicidade quanto aos procedimentos administrativos adotados pelo Cade em atendimento ao disposto na Lei 12.529/2011.
III 
Quanto ao mérito, destaco que o cerne da Representação diz respeito à alegação de que o Cade estaria, no âmbito dos Termos de Compromisso de Cessação (TCC) , estipulando contribuições pecuniárias em valor inferior ao da vantagem auferida, prática que daria margem à subpunição das empresas e que, aparentemente, violaria a regra geral prevista na Lei 12.529/2011, ante o disposto no art. 85, § 2º, c/c o art. 37, inciso I, do referido diploma.
Nesse sentido, foi argumentado que a Lei 12.529/2011 é expressa ao impor que o valor da contribuição pecuniária seja pelo menos igual ao da pena mínima, que não pode ser menor que a vantagem auferida, se esta puder ser estimada. Ao contrário, caso não possa ser estimada, o mínimo seria de 0,1% do faturamento do ano anterior ao do processo. 
A unidade técnica reconhece que "a definição do valor das multas, e consequentemente do valor da contribuição pecuniária negociada em TCC, a partir do cálculo da vantagem auferida é uma questão controversa, seja em razão da legislação considerada truncada, seja devido às dificuldades de realização desse cálculo" (peça 38, p. 13, item 73 - g.n.) . 
Consoante apontado pelo próprio Representante (peça 1, pp. 3 e 27) e indicado pela Autarquia (peça 19, p. 10) , a aplicação da "vantagem auferida" não é tema pacífico, seja entre Conselheiros do Cade, autoridades antitruste, doutrinadores ou profissionais da área. 
No âmbito do Cade, vale destacar dois precedentes colacionados pela Autarquia (08012.002568/2005-51 e 08012.005882/2008-38) , em que foi discutida, pelos e. Conselheiros, a adoção ou não do método da vantagem auferida, deliberando-se, por maioria, pela utilização da metodologia tradicional de multa, em detrimento da vantagem auferida.
Em apertada síntese (peça 20, pp. 10-14) , os principais obstáculos mencionados à época consistiram em limitações técnicas e conceituais do método (como a delimitação exata do conceito de vantagem auferida e a possibilidade de alteração do cálculo da vantagem ao longo do processo, com base em elementos mais consistentes) , na dificuldade de obtenção de dados confiáveis que permitam a estimativa da vantagem (inclusive a dificuldade de análise de sobrepreços ao longo do tempo) , na existência de outros critérios de dosimetria previstos no art. 45 da Lei 12.529/2011 que também deveriam ser considerados (a exemplo da gravidade da infração e a situação econômica do infrator) e no risco de haver situações em que o cartel "falhou" (em que houve violação à concorrência, mas com baixíssima vantagem auferida pelos infratores) , entre outros. 
A existência do Projeto de Lei 9.238/2017, que busca alterar a Lei 12.529/2011 e dispor sobre a vantagem auferida como critério para imposição de multas no Conselho Administrativo de Defesa Econômica (Cade) , aprovado pela Câmara dos Deputados e aguardando apreciação pelo Senado Federal[footnoteRef:4], é outro indicativo de que o tema comporta discussão, não sugerindo atuação contundente por parte desta Casa.  [4:  https://www.congressonacional.leg.br/materias/materias-bicamerais/-/ver/pl-9238-2017 ] 
Consoante destaca a unidade técnica, aludido Projeto de Lei (PL) buscava estabelecer unicamente a utilização da vantagem auferida como critério para imposição de multas pelo Cade (art. 37, caput, do PL apresentado em 2017) , possibilitando a utilização do faturamento apenas em caso de inviabilidade de estimação da vantagem. Tal proposição legislativa, todavia, acabou sendo significativamente alterada em 2019 por meio de substitutivo aprovado na Comissão de Desenvolvimento Econômico, Indústria, Comércio e Serviços (peça 25) , suprimindo a tentativa de adoção do critério da vantagem auferida. Segundo o relator da matéria na Comissão, o critério da vantagem econômica foi substituído pelo faturamento da empresa, no caso de empresas, "para tornar mais objetiva e previsível a aplicação de multas pelo CADE". 
Em acréscimo às dúvidas de ordem técnico-interpretativa, o Cade enumera dificuldades de ordem gerencial, a exemplo da necessidade de "uma infraestrutura de apoio especializado robusta, para a definição teórica e aplicação prática de uma metodologia de dosimetria baseada em vantagem auferida para cada caso, circunstância não disponível no Cade". Permito-me transcrever excerto de Voto do e. Conselheiro Paulo Burnier da Silveira em que se realça este aspecto:
"12. Sob uma perspectiva prática, a adoção da vantagem auferida como elemento central para a definição da multa aplicável merece igualmente uma avaliação de ordem gerencial, em razão dos elevados custos impostos à Administração Pública. Isto porque, como verificado pelo voto da Relatora, este exercício requer o uso de importantes recursos humanos para calcular a vantagem auferida. Salvo engano, falou-se no uso de 3 (três) servidores economistas - além de servidores do gabinete - para empreender este cálculo. Acho relevante nos perguntarmos, do ponto de vista de implementação da política pública de defesa da concorrência no país, qual a melhor maneira de alocar nossos escassos recursos (financeiros e humanos) . Devemos concentrar nossos esforços na instrução célere de atos de concentração (simples e/ou complexos) ? No desenvolvimento de técnicas de inteligência para a detecção de carteis (screening) ? Na avaliação ex post de certas decisões, como forma de aprimoramento da nossa própria política pública? Na elaboração de contribuições escritas para fóruns internacionais, como forma de fomentar a experiência brasileira no exterior e exercer protagonismo na agenda internacional antitruste? Em outras iniciativas, como esta do cálculo de vantagem auferida? Considero questões legítimas, que merecem uma reflexão sobretudo daqueles responsáveis pela gestão da autarquia, de modo a avaliar qual a forma mais interessante de utilização dos escassos recursos (financeiros e humanos) disponíveis na Administração Pública para implementar a política de defesa da concorrência no Brasil"- g.n.
 
Tal relato alinha-se, consoante apontado pela unidade técnica, à informação constante do relatório de gestão da Autarquia, referente ao exercício de 2018 (peça 26, p. 87) , no qual se pontuou, como maior desafio da gestão de pessoas, a "ausência de um corpo técnico próprio e a forte dependência de carreiras descentralizadas e dos institutos de cessão e requisição", somado à carência de pessoal em quantidade e perfil adequado para ampliar a capacidade de resposta do Cade à sociedade. À época, apenas cerca de 32% da força de trabalho era constituída por servidores do quadro ou por ocupantes de cargos comissionados do próprio Cade (peça 26, p. 87; peça 38, p. 9) .
Portanto, as informações prestadas pelo Cade confirmaram que majoritariamente não se tem adotado a "vantagem auferida" como critério norteador para fixação do valor de multa de condenação ou de contribuição pecuniária em Termo de Compromisso de Cessação, tendo sido utilizada a metodologia tradicional de cálculo a partir dos critérios existentes no art. 37, c/c o art. 45 da Lei 12.529/2011, desconsiderando-se, no entanto, o parâmetro da vantagem auferida, consoante sintetiza o MP/TCU à peça 46, dadas as dificuldades supramencioandas.
Diante do estado de coisas que se coloca, afigura-se prudente acolher, com ajustes, a proposição instrutória alinhada ao princípio da transparência, recomendando-se ao Cade que avalie a conveniência e oportunidade de manter, em seus processos, a justificativa, quando for o caso, da não utilização da vantagem auferida como parâmetro para a definição do valor da multa a ser aplicada. 
Ante o exposto, considerando que por meio desta deliberação o Tribunal não está interferindo no mérito dos acordos eventualmente firmados pelo Cade, tampouco substituindo a entidade antitruste em suas decisões, tendo o presente feito cingido ao exame da legalidade e legitimidade da metodologia adotada internamente pelo Cade previamente à celebração de TCCs, acolho a essência da proposta uníssona nos autos, conhecendo-se da presente Representação e expedindo-se recomendação ao Cade tendente a ampliar a transparência dos processos de trabalho do Cade no que se refere à fixação da importância pecuniária a ser recolhida em atenção do disposto no artigo 85, §1º, III, e §2º, da Lei 12.529/2011.
Por fim, ressalto que o Cade acostou à peça 47 dos autos nova manifestação, denominada "Memoriais do Cade", em que busca refutar apontamentos aduzidos pelo MP/TCU.
 De início, cabe o registro de que este Tribunal não admite a etapa de contestação da instrução da unidade técnica, segundo enunciado de jurisprudência que acompanha o Acórdão 7339/2020-TCU-Segunda Câmara (Relator Ministro-Substituto Marcos Bemquerer) :
"Após o término da fase de instrução, documentação entregue pelos responsáveis tem natureza jurídica de memorial (art. 160, §§ 1º e 3º, do Regimento Interno do TCU) e, ainda que contenha argumentos inéditos aos autos, não vincula a formação de juízo do relator, podendo este até mesmo não autorizar sua juntada ao processo. Não existe na processualística do Tribunal etapa de contestação da instrução da unidade técnica e tampouco fase processual de réplica ao parecer do Ministério Público".
De qualquer forma, observo que os argumentos constantes da petição não são hábeis a alterar o juízo aqui formulado.    
A inexistência de norma legal atribuindo ao Controle Externo a competência específica sobre "atividades finalísticas exercidas pela autoridade incumbida legal einstitucionalmente pela defesa da concorrência" não impede o exercício das competências constitucionais desta Casa, no que se refere ao controle da legalidade, legitimidade e economicidade. Consoante reconhece parte da Doutrina[footnoteRef:5], o artigo 70 da Constituição Federal é norma constitucional de eficácia plena, não se exigindo a edição de normas infraconstitucionais específicas para legitimar a atuação do Controle Externo sobre cada entidade ou atividade administrativa federal. [5:  A exemplo de LENZA, Pedro. Direito Constitucional Esquematizado. 25ª ed. Ed. Saraiva. Tópico 5.2.] 
Ainda que a atuação "tradicional" desta Corte seja marcada pelo exame de despesas públicas, consoante aduzido pelo Parquet especializado (peça 46, p. 6, item 29) , o TCU detém plena competência para avaliação, nos limites da legalidade, legitimidade e economicidade, da atuação de entidades com competência regulatória que lhes são jurisdicionadas, consoante examinado anteriormente nesta Proposta de Deliberação. Não se trata, portanto, de atuação "irregular", "atípica" ou desprovida de respaldo jurídico, mas de evolução operacional buscada pelo Controle Externo para atender às suas competências, consoante indica, por exemplo, um dos direcionadores estratégicos para o Plano Estratégico do TCU 2015-2021, aprovado pela Portaria TCU 141/2015 (Plano Estratégico do Tribunal de Contas da União 2015 - 2021, Controle Externo, item 12) .
De arremate, considerando que, no bojo do presente feito, não se examinou individualmente os TCCs firmados pelo Cade, tampouco o juízo de conveniência e oportunidade em sua atuação - já que o foco da análise diz respeito aos métodos adotados sob o prisma da legalidade -, considero não haver prejuízos à segurança jurídica, à objetividade na atuação da entidade ou à reconhecida deferência técnico-administrativa, apenas resguardo das disposições legais vigentes, o que alinha-se plenamente ao interesse público e à competência constitucional desta Corte.
	Ante o exposto, manifesto-me por que o Tribunal aprove o Acórdão que ora submeto à deliberação deste Colegiado:
"9.1. conhecer da presente representação, satisfeitos os requisitos de admissibilidade previstos nos arts. 235 e 237, inciso I, do Regimento Interno deste Tribunal, c/c os artigos 81 e 84 da Lei Orgânica do TCU, e no art. 103, § 1º, da Resolução - TCU 259/2014, para no mérito considerá-la parcialmente procedente;
9.2. recomendar ao Conselho Administrativo de Defesa Econômica (Cade) , com fundamento no art. 250, inciso III, do RI/TCU, c/c o art. 11 da Resolução-TCU 315/2020, que avalie a conveniência e a oportunidade de, nos casos em que não for possível ou juridicamente segura a quantificação da vantagem auferida para subsidiar a definição do valor das multas ou contribuições pecuniárias, conforme estabelecido pela Lei 12.529/2011, art. 37, inciso I, in fine, fazer constar em seus processos administrativos para imposição de sanções administrativas e de Termos de Compromisso de Cessação, a demonstração que justifique essa posição, a fim de que seja garantida a transparência do processo decisório aos interessados e à sociedade como um todo;
9.3. dar ciência deste Acórdão ao Representante e ao Conselho Administrativo de Defesa Econômica (Cade) ; e
9.4. arquivar o presente processo, com fundamento no art. 169, inciso III, do Regimento Interno do Tribunal."
TCU, Sala das Sessões, em 23 de março de 2022. 
AUGUSTO SHERMAN CAVALCANTI 
Relator